---
title: "data_check"
output: html_document
date: "2026-08-08"
# データ自体にバイアスが入ってないかチェックする
---

# source
```{r}
source("preparation.R")
df
```

# 津波被災関連


QGISで求めた農地面積・被災農地面積と、農水省が公表したそれらの値との乖離程度をチェックする
（農水省は旧市区町村単位ではなく市町村単位で公開しているので、まず、QGISで求めた値を市町村単位に直す必要がある）

```{r}
# まず、旧市区町村×1行のデータにする（2010～2020年の3時点のデータがあると扱いが面倒なので）
gis_farmland_by_city <- df |>
  mutate(
    city_code = substr(area_code, 1, 3)
  ) |>
  distinct(
    city_code,
    area_code,
    farmland_total_by_kcity,
    tunami_farmland_total_by_kcity
  )

# 市町村別に農地面積と被災農地面積を整理したデータフレームをつくる
gis_farmland_by_city <- gis_farmland_by_city |>
  group_by(city_code) |>
  summarise(
    gis_farmland_total =
      sum(farmland_total_by_kcity, na.rm = TRUE),

    gis_tsunami_farmland_total =
      sum(tunami_farmland_total_by_kcity, na.rm = TRUE)
  ) |>
  ungroup()

gis_farmland_by_city <- gis_farmland_by_city |>
  mutate(
    city_code2 = case_when(
      city_code %in% c("101", "102", "103", "104", "105") ~ "100",
      TRUE ~ city_code
    )
  ) |>
  group_by(city_code2) |>
  summarise(
    gis_farmland_total = sum(gis_farmland_total, na.rm = TRUE),
    gis_tsunami_farmland_total = sum(gis_tsunami_farmland_total, na.rm = TRUE),
    .groups = "drop"
  ) |>
  rename(city_code = city_code2)

# 被災市町村についてだけ市町村名列を追加
gis_farmland_by_city <- gis_farmland_by_city |>
  mutate(
    city_name = case_when(
      city_code == "100" ~ "仙台市",
      city_code == "202" ~ "石巻市",
      city_code == "203" ~ "塩竈市",
      city_code == "205" ~ "気仙沼市",
      city_code == "207" ~ "名取市",
      city_code == "209" ~ "多賀城市",
      city_code == "211" ~ "岩沼市",
      city_code == "214" ~ "東松島市",
      city_code == "361" ~ "亘理町",
      city_code == "362" ~ "山元町",
      city_code == "401" ~ "松島町",
      city_code == "404" ~ "七ヶ浜町",
      city_code == "406" ~ "利府町",
      city_code == "581" ~ "女川町",
      city_code == "606" ~ "南三陸町",
      # 以下続ける
      TRUE ~ NA_character_
    )
  )

# 農水省公表の農地面積及び津波被災農地面積
maff_data <- tibble(
  city_name = c(
    "気仙沼市",
    "南三陸町",
    "石巻市",
    "女川町",
    "東松島市",
    "松島町",
    "利府町",
    "塩竈市",
    "多賀城市",
    "七ヶ浜町",
    "仙台市",
    "名取市",
    "岩沼市",
    "亘理町",
    "山元町"
  ),
  official_farmland_total = c(
    2220,
    1210,
    10200,
    25,
    3060,
    1030,
    471,
    73,
    365,
    183,
    6580,
    2990,
    1870,
    3450,
    2050
  ),
  official_tsunami_farmland = c(
    1032,
    262,
    2107,
    10,
    1495,
    91,
    0,
    27,
    53,
    171,
    2681,
    1561,
    1206,
    2711,
    1595
))

comparison <- gis_farmland_by_city |>
  filter(!is.na(city_name)) |>
  left_join(maff_data, by = "city_name") |>
  mutate(
    # GIS / 農水省
    farmland_ratio =
      gis_farmland_total / official_farmland_total,

    tsunami_farmland_ratio =
      gis_tsunami_farmland_total / official_tsunami_farmland,

    # 面積差
    farmland_diff =
      gis_farmland_total - official_farmland_total,

    tsunami_farmland_diff =
      gis_tsunami_farmland_total - official_tsunami_farmland,
    
    gis_damage_share =
    gis_tsunami_farmland_total / gis_farmland_total,

    official_damage_share =
    official_tsunami_farmland / official_farmland_total,

    damage_share_diff =
    gis_damage_share - official_damage_share
  )

comparison |> select(city_name, farmland_ratio, tsunami_farmland_ratio, damage_share_diff)
```

全体的に、GISの方が面積を過大評価する傾向がある。これは、圃場データがメッシュなので、実際より面積が膨らんで計算されたためだろう。しかし、中には逆にGISの方が面積を過小評価するパターンもある。そういう地域だと被災面積割合の差が大きくなっている（塩竃、気仙沼、山元町）

```{r}
ggplot(
  comparison,
  aes(
    x = official_damage_share,
    y = gis_damage_share,
    label = city_name
  )
) +
  geom_point() +
  geom_text(
    nudge_y = 0.02,
    check_overlap = TRUE
  ) +
  geom_abline(
    intercept = 0,
    slope = 1,
    linetype = "dashed"
  ) +
  coord_equal() +
  labs(
    x = "農水省資料による津波被災農地割合",
    y = "GISによる津波被災農地割合"
  ) +
  theme_minimal()
```

多くの市町村は45度線に近い位置にあるが、気仙沼、塩竃、山元町が大きく外れている。塩竃はGISで被災農地面積割合が過大評価され、山元町、気仙沼では逆に過小評価されている。


```{r}
comparison |>
  summarise(
    correlation = cor(
      gis_damage_share,
      official_damage_share,
      use = "complete.obs"
    ),
    mae = mean(
      abs(gis_damage_share - official_damage_share),
      na.rm = TRUE
    )
  )
```

相関係数は非常に高い。平均絶対誤差は0.1程度。

```{r}
comparison |>
  filter(city_name %in% c("気仙沼市", "塩竈市", "山元町")) |>
  select(
    city_name,
    gis_farmland_total,
    official_farmland_total,
    farmland_ratio,
    gis_tsunami_farmland_total,
    official_tsunami_farmland,
    tsunami_farmland_ratio,
    gis_damage_share,
    official_damage_share,
    damage_share_diff
  )
```
- 塩竈市は、農地面積を過小評価していて、津波被災面積はそれなりに正確に求めている。ただ、いずれも面積規模自体がかなり小さいので、誤差による影響は大きそうだ。
- 気仙沼は、津波被災面積は割と正確に求められているが、農地面積を過大評価している（農水省公表値の2倍近い）。
- 山元町は、農地面積はかなり正確に求めているが、津波被災農地面積を過小評価している（農水省公表値の3分の2くらいしかない）


（もしかしたら、センサスの「畑」区分と圃場データの「その他の農用地」区分で定義にずれがあるのではないだろうか。だとすると、「その他の農用地」の比率が大きい地域ではGISを推計の誤差が生じやすい可能性がある。検証しよう）
