---
title: "eda_machinery"
output: html_document
date: "2026-08-16"
---

# source

```{r}
source("preparation.R")
df
```

基本的に被災のあった旧市区町村のデータだけを分析に使う。以降、df2を分析に使おう。

```{r}
df2 <- df |> filter(old_municipality == "1" & !is.na(tsunami_farmland_share))
df2
```


# 分析用変数作成

```{r}
# 各機械の所有経営体割合
df2 <- df2 |>
  mutate(
    rice_transplanter_share =
      rice_transplanter_entities / farm_entities_total,
    tractor_share =
      tractor_entities / farm_entities_total,
    combine_share =
      combine_entities / farm_entities_total
  )


# 1保有経営体当たり機械台数(つまり機械保有の集中度合いを示す変数)
df2 <-  df2 |> 
  mutate(
    rice_transplanter_units_per_entity = 
      rice_transplanter_units / rice_transplanter_entities,
    tractor_units_per_entity = 
      tractor_units / tractor_entities,
    combine_units_per_entity =
      combine_units / combine_entities
  )
```




# 津波被災による機械所有割合の変化

## 分析用データフレーム作成

```{r}
# 機械所有割合の変化変数を含むデータフレーム

machinery_share_change <- df2 |>
  filter(census_year %in% c("2010", "2015")) |>
  select(
    area_code,
    census_year,
    tsunami_farmland_share,
    rice_transplanter_share,
    tractor_share,
    combine_share,
    c_one,
    c_four,
    production_support
  ) |>
  pivot_wider(
    names_from = census_year,
    values_from = c(
      tsunami_farmland_share,
      rice_transplanter_share,
      tractor_share,
      combine_share
    )
  ) |>
  mutate(
    change_share_rice_transplanter =
      rice_transplanter_share_2015 - rice_transplanter_share_2010,
    change_share_tractor =
      tractor_share_2015 - tractor_share_2010,
    change_share_combine =
      combine_share_2015 - combine_share_2010
  )
```

## トラクター

###グラフで確認

```{r}
ggplot(
  machinery_share_change,
  aes(
    x = tsunami_farmland_share_2010,
    y = change_share_tractor
  )
) +
  geom_point() +
  geom_smooth(method = "lm", se = TRUE) +
  labs(
    x = "津波被災農地割合",
    y = "トラクター保有経営体割合の変化（2010–2015）"
  ) +
  theme_minimal()
```

### m1

```{r}
m1 <- lm(change_share_tractor ~ 
           tsunami_farmland_share_2010 * c_four + production_support, 
         data = machinery_share_change)

m1 |> summary()
vif(m1)


m1_0 <- lm(change_share_tractor ~ 
           tsunami_farmland_share_2010 * c_four, 
         data = machinery_share_change)

m1_0 |> summary()
vif(m1_0)
```

C-4実施地域では、トラクター所有経営体割合の低下がより大きい。これは、C-4が個別経営体への機械所有の維持ではなく、担い手への機械・施設の集約を通じて復興を支援する制度であったことと整合的である。


## 田植機

### グラフで確認

```{r}
ggplot(
  machinery_share_change,
  aes(
    x = tsunami_farmland_share_2010,
    y = change_share_rice_transplanter
  )
) +
  geom_point() +
  geom_smooth(method = "lm", se = TRUE) +
  labs(
    x = "津波被災農地割合",
    y = "田植機保有経営体割合の変化（2010–2015）"
  ) +
  theme_minimal()
```
### m2

```{r}
m2 <- lm(change_share_rice_transplanter ~ 
           tsunami_farmland_share_2010 * c_four + production_support, 
         data = machinery_share_change)

m2 |> summary()
vif(m2)

m2_0 <- lm(change_share_rice_transplanter ~ 
           tsunami_farmland_share_2010 * c_four, 
         data = machinery_share_change)

m2_0 |> summary()
vif(m2_0)
```

田植機だと有意な係数が消える（おしいけど）。



## コンバイン

### グラフで確認


```{r}
ggplot(
  machinery_share_change,
  aes(
    x = tsunami_farmland_share_2010,
    y = change_share_combine
  )
) +
  geom_point() +
  geom_smooth(method = "lm", se = TRUE) +
  labs(
    x = "津波被災農地割合",
    y = "コンバイン保有経営体割合の変化（2010–2015）"
  ) +
  theme_minimal()
```

### m3

```{r}
m3 <- lm(change_share_combine ~ 
           tsunami_farmland_share_2010 * c_four + production_support, 
         data = machinery_share_change)

m3 |> summary()
vif(m3)

# production_supportを入れないモデルも見てみる
m3_0 <- lm(change_share_combine ~ 
           tsunami_farmland_share_2010 * c_four, 
         data = machinery_share_change)
m3_0 |> summary()
vif(m3_0)
```
コンバインだとc4単体の効果が完全に消える。一方、交差項が10%有意で負になっている。

C-4事業実施地域では、機械・施設の貸与を受けた営農組織を通じて営農を継続するという選択肢が存在するため、個々の経営体が必ずしも農業機械を自ら所有する必要はない。この点は、とくにコンバインで強く現れる可能性がある。トラクターや田植機に比べ、コンバインは購入価格が高く、年間の利用期間も限られるため、津波によって機械を失った経営体にとって個別に再取得する負担が大きい。そのため、被災程度が高いC-4実施地域ほど、個別経営体によるコンバインの再取得を行わず、営農組織等が保有する機械を利用する方向へ移行した可能性がある。

→　生産対策交付金変数を入れると10%有意がなくなる

C-4と津波被災程度の交互作用は負であり、生産対策交付金を統制しないモデルでは比較的強い関係が観察される。しかし、生産対策交付金の実施状況を統制すると交互作用係数は約13%縮小し、統計的な明瞭さも低下する。したがって、C-4地域で観察される機械保有構造の変化には、他の生産支援政策も部分的に関与している可能性がある。


# 津波被災による機械所有経営体数の変化

## 分析用データフレーム作成

```{r}
# 機械所有経営体数の変化変数を含むデータフレーム

machinery_change <- df2 |>
  filter(census_year %in% c("2010", "2015")) |>
  select(
    area_code,
    census_year,
    tsunami_farmland_share,
    rice_transplanter_entities,
    tractor_entities,
    combine_entities,
    c_one,
    c_four,
    production_support
  ) |>
  pivot_wider(
    names_from = census_year,
    values_from = c(
      tsunami_farmland_share,
      rice_transplanter_entities,
      tractor_entities,
      combine_entities
    )
  ) |>
  mutate(
    change_rice_transplanter =
      rice_transplanter_entities_2015 - rice_transplanter_entities_2010,
    change_tractor =
      tractor_entities_2015 - tractor_entities_2010,
    change_combine =
      combine_entities_2015 - combine_entities_2010
  )
```


## トラクター

### グラフで確認

```{r}
ggplot(
  machinery_change,
  aes(
    x = tsunami_farmland_share_2010,
    y = change_tractor
  )
) +
  geom_point() +
  geom_smooth(method = "lm", se = TRUE) +
  labs(
    x = "津波被災農地割合",
    y = "トラクター保有経営体数の変化（2010–2015）"
  ) +
  theme_minimal()
```

### m4

```{r}
m4 <- lm(tractor_entities_2015 ~ 
           tsunami_farmland_share_2010 * c_four + tractor_entities_2010 +
           production_support, 
         data = machinery_change)

m4 |> summary()
vif(m4)
```

### m4とm4_0の比較

tractor_entities_2010を説明変数に入れれば決定係数が非常に大きくなるのは当たり前なので、それ以外の変数の効果をみてみる。

```{r}
m4_0 <- lm(
  tractor_entities_2015 ~ tractor_entities_2010,
  data = machinery_change
)

anova(m4_0, m4)
```

モデルは有意に改善されている。


### m4で予測線を描く

```{r}
newdata_tractor <- expand.grid(
  tsunami_farmland_share_2010 = seq(0, 1, length.out = 100),
  c_four = c(0, 1),
  tractor_entities_2010 = median(
    machinery_change$tractor_entities_2010,
    na.rm = TRUE
  )
)

pred_tractor <- predict(
  m4,
  newdata = newdata_tractor,
  interval = "confidence"
)

newdata_tractor <- bind_cols(
  newdata_tractor,
  as.data.frame(pred_tractor)
)


ggplot(
  newdata_tractor,
  aes(
    x = tsunami_farmland_share_2010,
    y = fit,
    linetype = factor(c_four),
    group = factor(c_four)
  )
) +
  geom_ribbon(
    aes(
      ymin = lwr,
      ymax = upr,
      fill = factor(c_four)
    ),
    alpha = 0.15,
    colour = NA
  ) +
  geom_line(linewidth = 1) +
  labs(
    x = "津波被災農地割合",
    y = "2015年トラクター所有経営体数（予測値）",
    linetype = "C-4事業"
  ) +
  scale_linetype_manual(
    values = c(
      "0" = "dashed",
      "1" = "solid"
    ),
    labels = c(
      "0" = "未実施",
      "1" = "実施"
    )
  ) +
  scale_fill_discrete(
    labels = c(
      "0" = "未実施",
      "1" = "実施"
    )
  ) +
  guides(
    fill = "none"
  ) +
  coord_cartesian(
    xlim = c(0, 1),
    ylim = c(0, 140)
  ) +
  theme_minimal()
```


## 田植機

```{r}
ggplot(
  machinery_change,
  aes(
    x = tsunami_farmland_share_2010,
    y = change_rice_transplanter
  )
) +
  geom_point() +
  geom_smooth(method = "lm", se = TRUE) +
  labs(
    x = "津波被災農地割合",
    y = "田植機保有経営体数の変化（2010–2015）"
  ) +
  theme_minimal()
```

### m5

```{r}
m5 <- lm(rice_transplanter_entities_2015 ~ 
           tsunami_farmland_share_2010 * c_four + rice_transplanter_entities_2010 + production_support, 
         data = machinery_change)

m5 |> summary()
vif(m5)
```
### m5とm5_0との比較

```{r}
m5_0 <- lm(
  rice_transplanter_entities_2015 ~ rice_transplanter_entities_2010,
  data = machinery_change
)

anova(m5_0, m5)
```

これも有意。


### m5で予測線を描く

```{r}
newdata_rice_transplanter <- expand.grid(
  tsunami_farmland_share_2010 = seq(0, 1, length.out = 100),
  c_four = c(0, 1),
  rice_transplanter_entities_2010 = median(
    machinery_change$rice_transplanter_entities_2010,
    na.rm = TRUE
  )
)

pred_rice_transplanter <- predict(
  m5,
  newdata = newdata_rice_transplanter,
  interval = "confidence"
)

newdata_rice_transplanter <- bind_cols(
  newdata_rice_transplanter,
  as.data.frame(pred_rice_transplanter)
)


ggplot(
  newdata_rice_transplanter,
  aes(
    x = tsunami_farmland_share_2010,
    y = fit,
    linetype = factor(c_four),
    group = factor(c_four)
  )
) +
  geom_ribbon(
    aes(
      ymin = lwr,
      ymax = upr,
      fill = factor(c_four)
    ),
    alpha = 0.15,
    colour = NA
  ) +
  geom_line(linewidth = 1) +
  labs(
    x = "津波被災農地割合",
    y = "2015年田植機所有経営体数（予測値）",
    linetype = "C-4事業"
  ) +
  scale_linetype_manual(
    values = c(
      "0" = "dashed",
      "1" = "solid"
    ),
    labels = c(
      "0" = "未実施",
      "1" = "実施"
    )
  ) +
  scale_fill_discrete(
    labels = c(
      "0" = "未実施",
      "1" = "実施"
    )
  ) +
  guides(
    fill = "none"
  ) +
  coord_cartesian(
    xlim = c(0, 1),
    ylim = c(0, 140)
  ) +
  theme_minimal()
```

## コンバイン

```{r}
ggplot(
  machinery_change,
  aes(
    x = tsunami_farmland_share_2010,
    y = change_combine
  )
) +
  geom_point() +
  geom_smooth(method = "lm", se = TRUE) +
  labs(
    x = "津波被災農地割合",
    y = "コンバイン保有経営体数の変化（2010–2015）"
  ) +
  theme_minimal()
```

### m6

```{r}
m6 <- lm(combine_entities_2015 ~ 
           tsunami_farmland_share_2010 * c_four　+
    combine_entities_2010 + production_support, 
         data = machinery_change)

m6 |> summary()
vif(m6)
```

m4-6はいずれも同じ傾向。津波被災割合とc4の交差項が負で、コンバインモデルだけが10％水準有意。決定係数はいずれも非常に大きい。これは、combine_entities_2010等の変数が説明変数に入っているから（もともとコンバインがたくさんあれば、コンバインが減る余地が大きいということ）。

m1-m3の場合、分子だけでなく分母も一緒に動いてしまうので、効果が見えにくかったのだろう。

コンバインモデルで交差項が10％水準有意なのは、m3の考察をそのまま使える。

### m6とm6_0との比較

```{r}
m6_0 <- lm(
  combine_entities_2015 ~ combine_entities_2010,
  data = machinery_change
)

anova(m6_0, m6)
```


### m6で予測線を描く

```{r}
newdata_combine <- expand.grid(
  tsunami_farmland_share_2010 = seq(0, 1, length.out = 100),
  c_four = c(0, 1),
  combine_entities_2010 = median(
    machinery_change$combine_entities_2010,
    na.rm = TRUE
  )
)

pred_combine <- predict(
  m6,
  newdata = newdata_combine,
  interval = "confidence"
)

newdata_combine <- bind_cols(
  newdata_combine,
  as.data.frame(pred_combine)
)


ggplot(
  newdata_combine,
  aes(
    x = tsunami_farmland_share_2010,
    y = fit,
    linetype = factor(c_four),
    group = factor(c_four)
  )
) +
  geom_ribbon(
    aes(
      ymin = lwr,
      ymax = upr,
      fill = factor(c_four)
    ),
    alpha = 0.15,
    colour = NA
  ) +
  geom_line(linewidth = 1) +
  labs(
    x = "津波被災農地割合",
    y = "2015年コンバイン所有経営体数（予測値）",
    linetype = "C-4事業"
  ) +
  scale_linetype_manual(
    values = c(
      "0" = "dashed",
      "1" = "solid"
    ),
    labels = c(
      "0" = "未実施",
      "1" = "実施"
    )
  ) +
  scale_fill_discrete(
    labels = c(
      "0" = "未実施",
      "1" = "実施"
    )
  ) +
  guides(
    fill = "none"
  ) +
  coord_cartesian(
    xlim = c(0, 1),
    ylim = c(0, 140)
  ) +
  theme_minimal()
```


# 津波被災による1保有経営体当たり機械台数の変化


## 分析用データフレーム作成

```{r}
machinery_concentration_change <- df2 |>
  filter(census_year %in% c("2010", "2015")) |>
  select(
    area_code,
    census_year,
    tsunami_farmland_share,
    rice_transplanter_units_per_entity,
    tractor_units_per_entity,
    combine_units_per_entity
  ) |>
  pivot_wider(
    names_from = census_year,
    values_from = c(
      tsunami_farmland_share,
      rice_transplanter_units_per_entity,
      tractor_units_per_entity,
      combine_units_per_entity
    )
  ) |>
  mutate(
    change_concentration_rice_transplanter =
      rice_transplanter_units_per_entity_2015 - rice_transplanter_units_per_entity_2010,
    change_concentration_tractor =
      tractor_units_per_entity_2015 - tractor_units_per_entity_2010,
    change_concentration_combine =
      combine_units_per_entity_2015 - combine_units_per_entity_2010
  )
```


## トラクター

```{r}
ggplot(
  machinery_concentration_change,
  aes(
    x = tsunami_farmland_share_2010,
    y = change_concentration_tractor
  )
) +
  geom_point() +
  geom_smooth(method = "lm", se = TRUE) +
  labs(
    x = "津波被災農地割合",
    y = "1トラクター保有経営体当たりトラクター保有台数の変化（2010–2015）"
  ) +
  theme_minimal()
```
## 田植機

```{r}
ggplot(
  machinery_concentration_change,
  aes(
    x = tsunami_farmland_share_2010,
    y = change_concentration_rice_transplanter
  )
) +
  geom_point() +
  geom_smooth(method = "lm", se = TRUE) +
  labs(
    x = "津波被災農地割合",
    y = "1田植機保有経営体当たり田植機保有台数の変化（2010–2015）"
  ) +
  theme_minimal()
```

## コンバイン

```{r}
ggplot(
  machinery_concentration_change,
  aes(
    x = tsunami_farmland_share_2010,
    y = change_concentration_combine
  )
) +
  geom_point() +
  geom_smooth(method = "lm", se = TRUE) +
  labs(
    x = "津波被災農地割合",
    y = "1コンバイン所有経営体当たりコンバイン保有台数の変化（2010–2015）"
  ) +
  theme_minimal()
```


# 個人経営体割合との関連に関する分析

## 分析用データフレーム作成

```{r}
machinery_change <- df2 |>
  filter(census_year %in% c("2010", "2015")) |>
  select(
    area_code,
    census_year,
    tsunami_farmland_share,
    rice_transplanter_entities,
    tractor_entities,
    combine_entities,
    c_one,
    c_four,
    production_support,
    individual_entities,
    farm_entities_total
  ) |>
  pivot_wider(
    names_from = census_year,
    values_from = c(
      tsunami_farmland_share,
      rice_transplanter_entities,
      tractor_entities,
      combine_entities,
      individual_entities,
      farm_entities_total
    )
  ) |>
  mutate(
    change_rice_transplanter =
      rice_transplanter_entities_2015 - rice_transplanter_entities_2010,
    change_tractor =
      tractor_entities_2015 - tractor_entities_2010,
    change_combine =
      combine_entities_2015 - combine_entities_2010,
    individual_share_2010 =
      individual_entities_2010 / farm_entities_total_2010,
    individual_share_2015 =
      individual_entities_2015 / farm_entities_total_2015,
    change_individual_share =
      individual_share_2015 - individual_share_2010
  )
```


## 変数作成

### コンバイン所有個人経営体数の下限（2010年）

個人コンバイン所有者数=コンバイン所有経営体数−非個人のコンバイン所有経営体数

しかし、「非個人のコンバイン所有経営体数」はセンサスからはわからないので、代わりに「非個人経営体数」を使う。

「非個人経営体数 >= 非個人のコンバイン所有経営体数」なので、「非個人経営体数」は「非個人のコンバイン所有経営体数」の上限である。したがって、ここで求める「個人コンバイン所有経営体数」は、正確な値ではなく、下限値である、ということになる。

また、「個人コンバイン所有者数」は、「コンバイン所有経営体数」と「個人経営体数」を上回ることはありえない。だから、「コンバイン所有経営体数」と「個人経営体数」のうち、値の小さい方が、「個人コンバイン所有経営体数」の上限値ということになる。

```{r}

machinery_change <- machinery_change |>
  mutate(
    nonindividual_entities_2010 =
      farm_entities_total_2010 - individual_entities_2010,

    individual_combine_owner_min_2010 =
      pmax(
        combine_entities_2010 - nonindividual_entities_2010,
        0
      ),

    individual_combine_owner_max_2010 =
      pmin(
        combine_entities_2010,
        individual_entities_2010
      ),

    individual_combine_owner_share_min_2010 =
      individual_combine_owner_min_2010 /
      individual_entities_2010,

    individual_combine_owner_share_max_2010 =
      individual_combine_owner_max_2010 /
      individual_entities_2010
  )
```


### トラクター所有個人経営体数の下限（2010年）


```{r}

machinery_change <- machinery_change |>
  mutate(
    nonindividual_entities_2010 =
      farm_entities_total_2010 - individual_entities_2010,

    individual_tractor_owner_min_2010 =
      pmax(
        tractor_entities_2010 - nonindividual_entities_2010,
        0
      ),

    individual_tractor_owner_max_2010 =
      pmin(
        tractor_entities_2010,
        individual_entities_2010
      ),

    individual_tractor_owner_share_min_2010 =
      individual_tractor_owner_min_2010 /
      individual_entities_2010,

    individual_tractor_owner_share_max_2010 =
      individual_tractor_owner_max_2010 /
      individual_entities_2010
  )
```

### 田植機所有個人経営体数の下限（2010年）


```{r}

machinery_change <- machinery_change |>
  mutate(
    nonindividual_entities_2010 =
      farm_entities_total_2010 - individual_entities_2010,

    individual_rice_transplanter_owner_min_2010 =
      pmax(
        rice_transplanter_entities_2010 - nonindividual_entities_2010,
        0
      ),

    individual_rice_transplanter_owner_max_2010 =
      pmin(
        rice_transplanter_entities_2010,
        individual_entities_2010
      ),

    individual_rice_transplanter_owner_share_min_2010 =
      individual_rice_transplanter_owner_min_2010 /
      individual_entities_2010,

    individual_rice_transplanter_owner_share_max_2010 =
      individual_rice_transplanter_owner_max_2010 /
      individual_entities_2010
  )
```

## 2015年個人経営体割合の規定要因


### m7(コンバイン)

```{r}
m7 <- lm(
  individual_share_2015 ~
    individual_share_2010 +
    tsunami_farmland_share_2010 +
    c_one + c_four + production_support +
    individual_combine_owner_share_min_2010,
  data = machinery_change
)

m7 |> summary()
vif(m7)
```
震災前の個人経営体割合には強い持続性がある。さらに、それだけではなく、震災前に個人がコンバインを所有できる構造だった地域ほど、震災後にも個人経営体が残りやすい。また、c4事業・生産対策交付金の実施は個人経営体割合に影響が見られない。

→　つまり、組織側にC-4・生産対策交付金で機械を整備しても、個人で営農できるだけの機械資本を持つ農業者まで組織へ引き込めるとは限らない、ということ。これはフォールバック仮説と整合的である。

(これは以下の様に、コンバインだけでなく他の機械でも同様)

### m8(トラクター)

```{r}
m8 <- lm(
  individual_share_2015 ~
    individual_share_2010 +
    tsunami_farmland_share_2010 +
    c_one + c_four + production_support +
    individual_tractor_owner_share_min_2010,
  data = machinery_change
)

m8 |> summary()
vif(m8)
```
トラクター所有割合を使ったモデルだと、生産対策交付金実施地域ほど個人経営体割合が大きい、という結果（ただし有意ではない）

### m9(田植機)

```{r}
m9 <- lm(
  individual_share_2015 ~
    individual_share_2010 +
    tsunami_farmland_share_2010 +
    c_one + c_four + production_support +
    individual_rice_transplanter_owner_share_min_2010,
  data = machinery_change
)

m9 |> summary()
vif(m9)
```

田植機所有割合を使ったモデルだと、生産対策交付金実施地域ほど個人経営体割合が大きい、という結果（ただし有意ではない）（5%有意）

どういうことなのかな。交付金の対象経営体はどれも組織経営体だ。


### m10(機械変数を外してみる)
```{r}
m9 <- lm(
  individual_share_2015 ~
    individual_share_2010 +
    tsunami_farmland_share_2010 +
    c_four + production_support,
  data = machinery_change
)

m9 |> summary()
vif(m9)
```

生産対策交付金は主として組織経営体を対象とする政策であるにもかかわらず、その実施地域では2015年の個人経営体割合が高い傾向がみられた。この結果は、政策の直接的な受益主体と、地域全体の農業構造への帰結が必ずしも一致しない可能性を示唆する。

→　考えられる可能性：
- 組織経営体が機械を取得することで、地域内の作業受委託が可能になり、個人農家が高価な機械を自前で再取得しなくても営農継続できる。
- 組織経営体への支援が、個人経営体を吸収するのではなく、むしろ個人経営体の「補完的インフラ」として機能する。


## (2015年の個人経営体数 / 2010年の個人経営体数)の規定要因

個人経営体の残存率（どれだけ残ったか）に関する代理変数を分析する
（集計データであり同一経営体を追跡できてないから、残存率そのものではなくあくまで代理変数）

2015年個人経営体割合の分析だと、他の分類の経営体が減ったのか、個人経営体が増えたのかわからない。かといって個人経営体の絶対数だと、地域ごとでスケールがぜんぜんちがうので比較がしにくいだろう。

だから、(2015年の個人経営体数 / 2010年の個人経営体数)を残存率の代理変数とみなして、分析をしてみる。




### 残存率変数作成
```{r}
machinery_change <- machinery_change |>
  mutate(
    individual_2015_2010_ratio = if_else(
      individual_entities_2010 > 0,
      individual_entities_2015 / individual_entities_2010,
      NA_real_
    )
  )
```

### 残存率の概要

```{r}
summary(machinery_change$individual_2015_2010_ratio)
```

```{r}
machinery_change |> 
  ggplot(aes(x = individual_2015_2010_ratio)) +
  geom_boxplot() +
  geom_jitter(
    aes(y = 0),
    height = 0.06,
    width = 0
  )
```
かなりばらつきが大きい。

### 津波被災割合 × 残存率

```{r}
machinery_change |>
  ggplot(
    aes(
      x = tsunami_farmland_share_2010,
      y = individual_2015_2010_ratio
    )
  ) +
  geom_point() +
  geom_smooth(
  method = "lm",
  se = FALSE
  ) 

cor(
  machinery_change$tsunami_farmland_share_2010,
  machinery_change$individual_2015_2010_ratio,
  use = "complete.obs"
)

m <- lm(
  individual_2015_2010_ratio ~
    tsunami_farmland_share_2010,
  data = machinery_change
)

m |> summary()
```

それなりに大きな負の相関がある。津波被災割合が大きいほど残存率は小さくなる。

```{r}
machinery_change |>
  ggplot(
    aes(
      x = tsunami_farmland_share_2010,
      y = individual_2015_2010_ratio
    )
  ) +
  geom_point() +
  geom_smooth(
    method = "lm",
    se = FALSE
  ) +
  facet_wrap(~ production_support)

machinery_change |>
  group_by(production_support) |>
  summarise(
    n = sum(
      complete.cases(
        tsunami_farmland_share_2010,
        individual_2015_2010_ratio
      )
    ),
    cor = cor(
      tsunami_farmland_share_2010,
      individual_2015_2010_ratio,
      use = "complete.obs"
    )
  )

m <- lm(
  individual_2015_2010_ratio ~
    tsunami_farmland_share_2010 * production_support,
  data = machinery_change
)

m |> summary()
```
生産対策交付金実施地域の方が、津波被災による個人経営体割合減少が大きいようにみえる（交差項は有意でないが）。


### m11(コンバイン)

```{r}
m11 <- lm(
  individual_2015_2010_ratio ~
    individual_share_2010 +
    tsunami_farmland_share_2010 +
    c_one + c_four + production_support +
    individual_combine_owner_share_min_2010,
  data = machinery_change
)

m11 |> summary()
vif(m11)
```
m7と比べると、c4が負で有意になっているのが特徴的。

### m12(トラクター)

```{r}
m12 <- lm(
  individual_2015_2010_ratio ~
    individual_share_2010 +
    tsunami_farmland_share_2010 +
    c_one + c_four + production_support +
    individual_tractor_owner_share_min_2010,
  data = machinery_change
)

m12 |> summary()
vif(m12)
```
これもm8と比べるとc4が有意になっているのが特徴


### m13(田植機)

```{r}
m13 <- lm(
  individual_2015_2010_ratio ~
    individual_share_2010 +
    tsunami_farmland_share_2010 +
    c_one + c_four + production_support +
    individual_rice_transplanter_owner_share_min_2010,
  data = machinery_change
)

m13 |> summary()
vif(m13)
```

やはりc4が有意で負。生産対策交付金が10%有意で正になっている。


### m14(機械変数を外してみる)
```{r}
m14 <- lm(
  individual_2015_2010_ratio ~
    individual_share_2010 +
    tsunami_farmland_share_2010 +
    c_one + c_four + production_support,
  data = machinery_change
)

m14 |> summary()
vif(m14)
```
やっぱりc4が有意で負。一方、生産対策交付金は10%有意で正。

伊藤(2013)によると、生産対策交付金は個別農家が機械再取得のために利用するということもあったそう。


### 頑健性チェック1_重み付け

#### m15_コンバイン_2010年個人経営体数で重み付け


```{r}
m15 <- lm(
  individual_2015_2010_ratio ~
    individual_share_2010 +
    tsunami_farmland_share_2010 +
    c_one + c_four +
    production_support +
    individual_combine_owner_share_min_2010,
  data = machinery_change,
  weights = individual_entities_2010
)

m15 |> summary()
vif(m15)
```
コンバインに関するm15だけが有意。おそらくこういうことではないか：
ミクロ分析：3種の機械をすべて保有している農家は個別営農継続の条件を持つ。
地域集計分析：3種保有を直接観察できないが、その上位条件を近似するコンバイン所有割合が個人経営体残存率と正に関連する。

つまり、トラクターや田植え機を持っていてコンバインを持っていない農家は普通にいるが、コンバインを持っていてトラクターや田植機を持っていない農家はあまりいない。コンバイン所有は3種の機械すべてを保有しているかどうかの代理指標になっているわけだ（もっとも、これをちゃんと検証するには個票データが必要だけど）


##### コンバイン=代理指標仮説の傍証

```{r}
machinery_change |>
  count(
    min_machine = case_when(
      individual_combine_owner_share_min_2010 <=
        individual_tractor_owner_share_min_2010 &
      individual_combine_owner_share_min_2010 <=
        individual_rice_transplanter_owner_share_min_2010 ~ "combine",

      individual_tractor_owner_share_min_2010 <=
        individual_rice_transplanter_owner_share_min_2010 ~ "tractor",

      TRUE ~ "rice_transplanter"
    )
  )
```
所有割合のもっとも小さい機械をチェックしている。57地域中57地域で「コンバインがもっとも所有割合の小さい機械」となっている。個票ではないのでこれでコンバイン＝3種所有の代理指標とは言えないけれど、傍証にはなる。


#### m16_トラクター_2010年個人経営体数で重み付け


```{r}
m16 <- lm(
  individual_2015_2010_ratio ~
    individual_share_2010 +
    tsunami_farmland_share_2010 +
    c_one + c_four +
    production_support +
    individual_tractor_owner_share_min_2010,
  data = machinery_change,
  weights = individual_entities_2010
)

m16 |> summary()
vif(m16)
```
#### m17_田植機_2010年個人経営体数で重み付け


```{r}
m17 <- lm(
  individual_2015_2010_ratio ~
    individual_share_2010 +
    tsunami_farmland_share_2010 +
    c_one + c_four +
    production_support +
    individual_rice_transplanter_owner_share_min_2010,
  data = machinery_change,
  weights = individual_entities_2010
)

m17 |> summary()
vif(m17)
```


#### m18 機械変数は全部入れて、復興事業変数も全部入れてみる

```{r}
m18 <- lm(
  individual_2015_2010_ratio ~
    individual_share_2010 +
    tsunami_farmland_share_2010 +
    c_one +
    c_four +
    production_support +
    individual_combine_owner_share_min_2010 +
    individual_tractor_owner_share_min_2010 +
    individual_rice_transplanter_owner_share_min_2010,
  data = machinery_change,
  weights = individual_entities_2010
)

m18 |> summary()
vif(m18)
```
復興事業関連変数ではc4だけが有意（10％）で、負。
コンバイン所有は頑健だ。1%有意で正。
気になるのが田植機所有。5%有意で負。これはどう解釈すればいい？　→　田植機に関してはモデル間で係数や有意判定があまり安定しないので深い解釈はしないで個票分析を待つしかないかも。


### 頑健性チェック2_個人経営体数が極端に少ない地域を除外

注：重み付けは外す

#### 2010年個人経営体数分布の確認

```{r}
summary(machinery_change$individual_entities_2010)

quantile(
  machinery_change$individual_entities_2010,
  probs = c(0, .1, .25, .5, .75, .9, 1),
  na.rm = TRUE
)
```

#### 分析用データフレーム
（個人経営体数何人を閾値としてケース除外するか）
```{r}
# 個人経営体数10人未満のケース除外
machinery_change_10 <- machinery_change |>
  filter(individual_entities_2010 >= 10)

# 個人経営体数20人未満のケース除外
machinery_change_20 <- machinery_change |>
  filter(individual_entities_2010 >= 20)

# 個人経営体数50人未満のケース除外
machinery_change_50 <- machinery_change |>
  filter(individual_entities_2010 >= 50)

# 個人経営体数75人未満のケース除外(だいたい下位25％のケースを除外)
machinery_change_75 <- machinery_change |>
  filter(individual_entities_2010 >= 75)
```

##### 閾値=10人での分析

###### m19(コンバイン)

```{r}
m19 <- lm(
  individual_2015_2010_ratio ~
    individual_share_2010 +
    tsunami_farmland_share_2010 +
    c_one + c_four + production_support +
    individual_combine_owner_share_min_2010,
  data = machinery_change_10
)

m19 |> summary()
vif(m19)
```
m10と傾向変わらず


###### m20(トラクター)

```{r}
m20 <- lm(
  individual_2015_2010_ratio ~
    individual_share_2010 +
    tsunami_farmland_share_2010 +
    c_one + c_four + production_support +
    individual_tractor_owner_share_min_2010,
  data = machinery_change_10
)

m20 |> summary()
vif(m20)
```
これもm12と傾向変わらず

###### m21(田植機)

```{r}
m21 <- lm(
  individual_2015_2010_ratio ~
    individual_share_2010 +
    tsunami_farmland_share_2010 +
    c_one + c_four + production_support +
    individual_rice_transplanter_owner_share_min_2010,
  data = machinery_change_10
)

m21 |> summary()
vif(m21)
```

m13と傾向変わらず

###### m22(機械変数全部)

```{r}
m22 <- lm(
  individual_2015_2010_ratio ~
    individual_share_2010 +
    tsunami_farmland_share_2010 +
    c_one + c_four + production_support +
    individual_combine_owner_share_min_2010 +
    individual_tractor_owner_share_min_2010 +
    individual_rice_transplanter_owner_share_min_2010,
  data = machinery_change_10
)

m22 |> summary()
vif(m22)
```

閾値=10人では分析結果傾向にちがいなし


##### 閾値=20人での分析

###### m23(コンバイン)

```{r}
m23 <- lm(
  individual_2015_2010_ratio ~
    individual_share_2010 +
    tsunami_farmland_share_2010 +
    c_one + c_four + production_support +
    individual_combine_owner_share_min_2010,
  data = machinery_change_20
)

m23 |> summary()
vif(m23)
```

###### m24(トラクター)

```{r}
m24 <- lm(
  individual_2015_2010_ratio ~
    individual_share_2010 +
    tsunami_farmland_share_2010 +
    c_one + c_four + production_support +
    individual_tractor_owner_share_min_2010,
  data = machinery_change_20
)

m24 |> summary()
vif(m24)
```

###### m25(田植機)

```{r}
m25 <- lm(
  individual_2015_2010_ratio ~
    individual_share_2010 +
    tsunami_farmland_share_2010 +
    c_one + c_four + production_support +
    individual_rice_transplanter_owner_share_min_2010,
  data = machinery_change_20
)

m25 |> summary()
vif(m25)
```


###### m26(機械変数全部)

```{r}
m26 <- lm(
  individual_2015_2010_ratio ~
    individual_share_2010 +
    tsunami_farmland_share_2010 +
    c_one + c_four + production_support +
    individual_combine_owner_share_min_2010 +
    individual_tractor_owner_share_min_2010 +
    individual_rice_transplanter_owner_share_min_2010,
  data = machinery_change_20
)

m26 |> summary()
vif(m26)
```

c4の有意傾向がやや弱まるけれど、大きな変化なし


##### 閾値=50人での分析

###### m27(コンバイン)

```{r}
m27 <- lm(
  individual_2015_2010_ratio ~
    individual_share_2010 +
    tsunami_farmland_share_2010 +
    c_one + c_four + production_support +
    individual_combine_owner_share_min_2010,
  data = machinery_change_50
)

m27 |> summary()
vif(m27)
```

###### m28(トラクター)

```{r}
m28 <- lm(
  individual_2015_2010_ratio ~
    individual_share_2010 +
    tsunami_farmland_share_2010 +
    c_one + c_four + production_support +
    individual_tractor_owner_share_min_2010,
  data = machinery_change_50
)

m28 |> summary()
vif(m28)
```

###### m29(田植機)

```{r}
m29 <- lm(
  individual_2015_2010_ratio ~
    individual_share_2010 +
    tsunami_farmland_share_2010 +
    c_one + c_four + production_support +
    individual_rice_transplanter_owner_share_min_2010,
  data = machinery_change_50
)

m29 |> summary()
vif(m29)
```

###### m30(機械変数全部)

```{r}
m30 <- lm(
  individual_2015_2010_ratio ~
    individual_share_2010 +
    tsunami_farmland_share_2010 +
    c_one + c_four + production_support +
    individual_combine_owner_share_min_2010 +
    individual_tractor_owner_share_min_2010 +
    individual_rice_transplanter_owner_share_min_2010,
  data = machinery_change_50
)

m30 |> summary()
vif(m30)
```

さすがに有意判定が弱まるにしても、傾向変わらず。頑健だ。


##### 閾値=75人での分析

###### m31(コンバイン)

```{r}
m31 <- lm(
  individual_2015_2010_ratio ~
    individual_share_2010 +
    tsunami_farmland_share_2010 +
    c_one + c_four + production_support +
    individual_combine_owner_share_min_2010,
  data = machinery_change_75
)

m31 |> summary()
vif(m31)
```

###### m32(トラクター)

```{r}
m32 <- lm(
  individual_2015_2010_ratio ~
    individual_share_2010 +
    tsunami_farmland_share_2010 +
    c_one + c_four + production_support +
    individual_tractor_owner_share_min_2010,
  data = machinery_change_75
)

m32 |> summary()
vif(m32)
```

###### m33(田植機)

```{r}
m33 <- lm(
  individual_2015_2010_ratio ~
    individual_share_2010 +
    tsunami_farmland_share_2010 +
    c_one + c_four + production_support +
    individual_rice_transplanter_owner_share_min_2010,
  data = machinery_change_75
)

m33 |> summary()
vif(m33)
```

###### m34(機械変数全部)

```{r}
m34 <- lm(
  individual_2015_2010_ratio ~
    individual_share_2010 +
    tsunami_farmland_share_2010 +
    c_one + c_four + production_support +
    individual_combine_owner_share_min_2010 +
    individual_tractor_owner_share_min_2010 +
    individual_rice_transplanter_owner_share_min_2010,
  data = machinery_change_75
)

m34 |> summary()
vif(m34)
```

なんと、閾値=75人にしても分析傾向は変わらなかった。かなり頑健な結果だな。


### 頑健性チェック3_目的変数を対数変換


#### 準備

まず、individual_2015_2010_ratioが0のケースがないことをチェック（0だと対数変換できない）

```{r}
summary(machinery_change$individual_2015_2010_ratio)

sum(machinery_change$individual_2015_2010_ratio == 0, na.rm = TRUE)
```

問題なし

目的変数を対数変換した変数をつくる

```{r}
machinery_change <- machinery_change |>
  mutate(
    log_individual_2015_2010_ratio =
      log(individual_2015_2010_ratio)
  )

```

##### m35(コンバイン)

```{r}
m35 <- lm(
  log_individual_2015_2010_ratio ~
    individual_share_2010 +
    tsunami_farmland_share_2010 +
    c_one + c_four + production_support +
    individual_combine_owner_share_min_2010,
  data = machinery_change
)

m35 |> summary()
vif(m35)
```

##### m36(トラクター)

```{r}
m36 <- lm(
  log_individual_2015_2010_ratio ~
    individual_share_2010 +
    tsunami_farmland_share_2010 +
    c_one + c_four + production_support +
    individual_tractor_owner_share_min_2010,
  data = machinery_change
)

m36 |> summary()
vif(m36)
```

##### m37(田植機)

```{r}
m37 <- lm(
  log_individual_2015_2010_ratio ~
    individual_share_2010 +
    tsunami_farmland_share_2010 +
    c_one + c_four + production_support +
    individual_rice_transplanter_owner_share_min_2010,
  data = machinery_change
)

m37 |> summary()
vif(m37)
```

##### m38(機械変数全部)

```{r}
m38 <- lm(
  log_individual_2015_2010_ratio ~
    individual_share_2010 +
    tsunami_farmland_share_2010 +
    c_one + c_four + production_support +
    individual_combine_owner_share_min_2010 +
    individual_tractor_owner_share_min_2010 +
    individual_rice_transplanter_owner_share_min_2010,
  data = machinery_change
)

m38 |> summary()
vif(m38)
```

対数変換したモデルでも傾向に変化無し。頑健。

##### m39(機械変数全部+重み付き)

```{r}
m39 <- lm(
  log_individual_2015_2010_ratio ~
    individual_share_2010 +
    tsunami_farmland_share_2010 +
    c_one + c_four + production_support +
    individual_combine_owner_share_min_2010 +
    individual_tractor_owner_share_min_2010 +
    individual_rice_transplanter_owner_share_min_2010,
    weights = individual_entities_2010,
  data = machinery_change
)

m39 |> summary()
vif(m39)
```

重み付きでも傾向変わらず


### 頑健性チェック4_ポアソンなど

#### m40(普通にポワソン)

```{r}
m40 <- glm(
  individual_entities_2015 ~
    individual_share_2010 +
    tsunami_farmland_share_2010 +
    c_one +
    c_four +
    production_support +
    individual_combine_owner_share_min_2010 +
    individual_tractor_owner_share_min_2010 +
    individual_rice_transplanter_owner_share_min_2010 +
    offset(log(individual_entities_2010)),
  family = poisson(link = "log"),
  data = machinery_change
)

summary(m40)

deviance(m40) / df.residual(m40)
```

deviance(poisson_model) / df.residual(poisson_model)が2を大きく超えている。過分散だ。

#### m41(quasi-Poisson)

```{r}
quasi_poisson_model <- glm(
  individual_entities_2015 ~
    individual_share_2010 +
    tsunami_farmland_share_2010 +
    c_one +
    c_four +
    production_support +
    individual_combine_owner_share_min_2010 +
    individual_tractor_owner_share_min_2010 +
    individual_rice_transplanter_owner_share_min_2010 +
    offset(log(individual_entities_2010)),
  family = quasipoisson(link = "log"),
  data = machinery_change
)

summary(quasi_poisson_model)
```

過分散を考慮してquasi-Poisson。m38, m39と同様の傾向。

#### m42(negative binomial)

```{r}
library(MASS)

m42 <- glm.nb(
  individual_entities_2015 ~
    individual_share_2010 +
    tsunami_farmland_share_2010 +
    c_one +
    c_four +
    production_support +
    individual_combine_owner_share_min_2010 +
    individual_tractor_owner_share_min_2010 +
    individual_rice_transplanter_owner_share_min_2010 +
    offset(log(individual_entities_2010)),
  data = machinery_change
)

summary(m42)
```
m40と同じ傾向。やはり頑健な結果。
