---
title: "eda_c_four"
output: html_document
date: "2026-08-13"
# c4事業関連のeda
---

# source

```{r}
source("preparation.R")
df
```

基本的に被災のあった旧市区町村のデータだけを分析に使う。以降、df2を分析に使おう。

```{r}
df2 <- df |> filter(old_municipality == "1" & !is.na(tsunami_farmland_share))
df2
```


# c4実施の規定要因は？

## 被災農地の割合と絶対規模、どちらがc4実施に影響している？


これはc1についてはすでにやっている分析だ。c4についてもやってみよう。

```{r}
dat_c4 <- df2 |>
  filter(
    census_year == "2010",
    !is.na(c_four),
    tsunami_farmland_share > 0
  )

# ① 被災割合
m1 <- glm(
  c_four ~ tsunami_farmland_share,
  family = binomial,
  data = dat_c4
)

# ② 被災農地面積
m2 <- glm(
  c_four ~ tunami_farmland_total_by_kcity,
  family = binomial,
  data = dat_c4
)

# ③ 両方
m3 <- glm(
  c_four ~ tsunami_farmland_share +
    tunami_farmland_total_by_kcity,
  family = binomial,
  data = dat_c4
)

AIC(m1, m2, m3)
```

c1のときと同様で、m2が一番AICが小さい。

## 元々の農地規模の影響もチェック


```{r}
dat_c4 <- df2 |>
  filter(
    census_year == "2010",
    !is.na(c_four),
    tsunami_farmland_share > 0
  )

# 元々の農地規模
m4 <- glm(
  c_four ~ farmland_total_by_kcity,
  family = binomial,
  data = dat_c4
)

# 津波農地割合 + 元々の農地規模
m5 <- glm(
  c_four ~ tsunami_farmland_share +
    farmland_total_by_kcity,
  family = binomial,
  data = dat_c4
)

# 津波農地絶対規模 + 元々の農地規模
m6 <- glm(
  c_four ~ tunami_farmland_total_by_kcity +
    farmland_total_by_kcity,
  family = binomial,
  data = dat_c4
)

AIC(m4, m5, m6)
summary(m6)
summary(m5)
```

c1ではm5のAICが小さかったけど、c4ではm6のAICが明らかに小さい。

ただ、m5の係数の有意傾向はc1のときと同様。やはり、震災前の農地規模が大きく、かつ津波被災農地割合が高い旧市区町村ほど実施される傾向が強い。



## m6によるc4実施予測と実際の結果の比較

```{r}
dat_c4 <- dat_c4 |>
  mutate(
    pred_c4 = predict(
      m6,
      newdata = dat_c4,
      type = "response"
    )
  )

ggplot(
  dat_c4,
  aes(
    x = pred_c4,
    y = c_four,
    label = area_name
  )
) +
  geom_point() +
  geom_text(
    nudge_y = 0.03,
    check_overlap = TRUE
  ) +
  labs(
    x = "C-4事業実施の予測確率",
    y = "実際のC-4事業実施"
  )
```

c-1に比べると当てはまりがあまりよくない。

# 法人経営体の割合の分析

## 2010→2020の法人経営体割合の変化　×　津波被災割合　×　c4実施状況

```{r}
df2 <- df2 |>
  mutate(
    incorporated_share = incorporated_total / farm_entities_total * 100
  )

df2 |>
  filter(tsunami_farmland_share > 0 & census_year != "2015") |>
  ggplot(
    aes(
      x = tsunami_farmland_share,
      y = incorporated_share,
      group = area_code
    )
  ) +
  geom_path(
    aes(group = area_code),
    arrow = arrow(length = unit(0.12, "cm")),
    alpha = 0.5
  ) +
  geom_point(aes(shape = factor(census_year)), size = 2.5) +
  labs(
    x = "津波被災農地割合（%）",
    y = "法人化経営体割合（%）",
    shape = "センサス年"
  ) +
  facet_wrap(~c_four)
```

c4未実施の地域は点が重なる傾向が強い（つまり、法人化割合に差がない傾向が強い）。

## （同じ分析を、縦軸を割合変化量にして実施）

```{r}
df2 <- df2 |>
  mutate(
    incorporated_share = incorporated_total / farm_entities_total * 100,
    individual_share   = individual_entities / farm_entities_total * 100
  )

df_change <- df2 |>
  filter(census_year %in% c("2010", "2020")) |>
  select(
    area_code,
    census_year,
    incorporated_share,
    tsunami_farmland_share,
    c_four,
    farmland_total_by_kcity
  ) |>
  pivot_wider(
    id_cols = c(
      area_code,
      tsunami_farmland_share,
      c_four,
      farmland_total_by_kcity
    ),
    names_from = census_year,
    values_from = incorporated_share,
    names_prefix = "incorporated_share_"
  ) |>
  mutate(
    change_incorporated_share =
      incorporated_share_2020 - incorporated_share_2010
  )

df_change |>
  group_by(c_four) |>
  summarise(
    n = n(),
    mean_change = mean(change_incorporated_share, na.rm = TRUE),
    median_change = median(change_incorporated_share, na.rm = TRUE),
    sd_change = sd(change_incorporated_share, na.rm = TRUE)
  )

ggplot(
  df_change,
  aes(
    x = tsunami_farmland_share,
    y = change_incorporated_share
  )
) +
  geom_point() +
  facet_wrap(~ c_four)
```
そもそも津波被災割合は関係なさそうなので分析から外す。

## 2010→2020の法人経営体割合の変化　×　c4実施状況

```{r}
ggplot(
  df_change,
  aes(
    x = factor(c_four),
    y = change_incorporated_share
  )
) +
  geom_boxplot() +
  geom_jitter(width = 0.1, alpha = 0.6) +
  labs(
    x = "C-4事業",
    y = "法人化経営体割合の変化（ポイント）"
  )
```
c4実施は法人化経営体割合変化にあまり影響していないようにみえる

## 回帰分析で最終確認

```{r}
m1 <- lm(
  change_incorporated_share ~ c_four,
  data = df_change
)

summary(m1)
```

```{r}
m2 <- lm(
  change_incorporated_share ~
    c_four +
    tsunami_farmland_share +
    farmland_total_by_kcity,
  data = df_change
)

summary(m2)
```

法人経営体割合とc4事業実施の間には、あまり関連はなさそう。


# 個人経営体の割合の分析

## 2010→2020の個人経営体割合の変化　×　津波被災割合　×　c4実施状況

```{r}
df2 <- df2 |>
  mutate(
    individual_share =
  individual_entities / farm_entities_total * 100
  )

df2 |>
  filter(individual_share > 0 & census_year != "2015") |>
  ggplot(
    aes(
      x = tsunami_farmland_share,
      y = individual_share,
      group = area_code
    )
  ) +
  geom_path(
    aes(group = area_code),
    arrow = arrow(length = unit(0.12, "cm")),
    alpha = 0.5
  ) +
  geom_point(aes(shape = factor(census_year)), size = 2.5) +
  labs(
    x = "津波被災農地割合（%）",
    y = "個人経営体割合（%）",
    shape = "センサス年"
  ) +
  facet_wrap(~c_four)
```
## （同じ分析を、縦軸を割合変化量にして実施）

```{r}
df2 <- df2 |>
  mutate(
    individual_share   = individual_entities / farm_entities_total * 100
  )

df_change <- df2 |>
  filter(census_year %in% c("2010", "2020")) |>
  select(
    area_code,
    census_year,
    individual_share,
    tsunami_farmland_share,
    c_four,
    farmland_total_by_kcity
  ) |>
  pivot_wider(
    id_cols = c(
      area_code,
      tsunami_farmland_share,
      c_four,
      farmland_total_by_kcity
    ),
    names_from = census_year,
    values_from = individual_share,
    names_prefix = "individual_share_"
  ) |>
  mutate(
    change_individual_share =
      individual_share_2020 - individual_share_2010
  )

df_change |>
  group_by(c_four) |>
  summarise(
    n = n(),
    mean_change = mean(change_individual_share, na.rm = TRUE),
    median_change = median(change_individual_share, na.rm = TRUE),
    sd_change = sd(change_individual_share, na.rm = TRUE)
  )

ggplot(
  df_change,
  aes(
    x = tsunami_farmland_share,
    y = change_individual_share
  )
) +
  geom_point() +
  facet_wrap(~ c_four)
```
## 2010→2020の個人経営体割合の変化　×　c4実施状況

```{r}
ggplot(
  df_change,
  aes(
    x = factor(c_four),
    y = change_individual_share
  )
) +
  geom_boxplot() +
  geom_jitter(width = 0.1, alpha = 0.6) +
  labs(
    x = "C-4事業",
    y = "個人経営体割合の変化（ポイント）"
  )
```

## 回帰分析で最終確認

```{r}
m3 <- lm(
  change_individual_share ~ c_four,
  data = df_change
)

summary(m3)
```


```{r}
m4 <- lm(
  change_individual_share ~
    c_four +
    tsunami_farmland_share +
    farmland_total_by_kcity,
  data = df_change
)

summary(m4)
```


# 大規模経営体比率×個人経営体比率×c4

## 閾値=5ha

### 2010/2020 × 個人経営体割合 × 大規模経営体割合

```{r}

df2 <- df2 |>
  mutate(
    share_over_5ha = entities_over_5_0ha / entities_total * 100, 
    individual_share =
  individual_entities / farm_entities_total * 100
  )

ggplot(
  df2 |>
    filter(census_year %in% c("2010", "2020")),
  aes(
    x = individual_share,
    y = share_over_5ha
  )
) +
  geom_point() +
  facet_grid(census_year ~ c_four) +
  labs(
    x = "個人経営体割合",
    y = "5ha以上経営体割合"
  )
```
### Δ個人経営体割合 × Δ大規模経営体割合

```{r}

df3 <- df2 |>
  mutate(
    individual_share =
      individual_entities / farm_entities_total * 100,

    share_over_5ha =
      entities_over_5_0ha / entities_total * 100
  )

df_change2 <- df3 |>
  filter(census_year %in% c("2010", "2020")) |>
  select(
    area_code,
    census_year,
    individual_share,
    share_over_5ha,
    c_four,
    c_one,
    tsunami_farmland_share,
    farmland_total_by_kcity
  ) |>
  pivot_wider(
    id_cols = c(
      area_code,
      c_four,
      c_one,
      tsunami_farmland_share,
      farmland_total_by_kcity
    ),
    names_from = census_year,
    values_from = c(
      individual_share,
      share_over_5ha
    ),
    names_sep = "_"
  ) |>
  mutate(
    change_individual_share =
      individual_share_2020 - individual_share_2010,

    change_share_over_5ha =
      share_over_5ha_2020 - share_over_5ha_2010
  )

ggplot(
  df_change2,
  aes(
    x = change_individual_share,
    y = change_share_over_5ha
  )
) +
  geom_hline(
    yintercept = 0,
    linetype = "dashed"
  ) +
  geom_vline(
    xintercept = 0,
    linetype = "dashed"
  ) +
  geom_point() +
  facet_wrap(~ c_four) +
  labs(
    x = "個人経営体割合の変化（2020－2010）",
    y = "5ha以上経営体割合の変化（2020－2010）",
    title = "個人経営体割合と大規模経営体割合の変化"
  )


```
c4実施地域の方が5ha以上経営体の増加割合が大きい。また、横方向のばらつきも大きい。

###  Δ個人経営体割合 × Δ大規模経営体割合（名前付き）

```{r}
area_name_2020 <- df3 |>
  filter(census_year == "2020") |>
  select(
    area_code,
    area_name
  )

df_change2 <- df_change2 |>
  left_join(
    area_name_2020,
    by = "area_code"
  )

ggplot(
  df_change2,
  aes(
    x = change_individual_share,
    y = change_share_over_5ha,
    label = area_name
  )
) +
  geom_hline(
    yintercept = 0,
    linetype = "dashed"
  ) +
  geom_vline(
    xintercept = 0,
    linetype = "dashed"
  ) +
  geom_point() +
  geom_text(
    check_overlap = TRUE,
    vjust = -0.5,
    size = 3
  ) +
  facet_wrap(~ c_four) +
  geom_point(
  data = df_change2 |> filter(area_code == "404-00"),
  color = "red",
  size = 3
) 
  
```

## 閾値=10ha

### 2010/2020 × 個人経営体割合 × 大規模経営体割合

```{r}
df2 <- df2 |>
  mutate(
    share_over_10ha = entities_over_10_0ha / entities_total * 100, 
    individual_share =
  individual_entities / farm_entities_total * 100
  )


ggplot(
  df2 |>
    filter(census_year %in% c("2010", "2020")),
  aes(
    x = individual_share,
    y = share_over_10ha
  )
) +
  geom_point() +
  facet_grid(census_year ~ c_four) +
  labs(
    x = "個人経営体割合",
    y = "10ha以上経営体割合"
  )
```
c4実施地域の方が2020年時点で10ha以上経営体割合が多い傾向。

### Δ個人経営体割合 × Δ大規模経営体割合

```{r}

df3 <- df2 |>
  mutate(
    individual_share =
      individual_entities / farm_entities_total * 100,

    share_over_10ha =
      entities_over_10_0ha / entities_total * 100
  )

df_change2 <- df3 |>
  filter(census_year %in% c("2010", "2020")) |>
  select(
    area_code,
    census_year,
    individual_share,
    share_over_10ha,
    c_four,
    c_one,
    tsunami_farmland_share,
    farmland_total_by_kcity
  ) |>
  pivot_wider(
    id_cols = c(
      area_code,
      c_four,
      c_one,
      tsunami_farmland_share,
      farmland_total_by_kcity
    ),
    names_from = census_year,
    values_from = c(
      individual_share,
      share_over_10ha
    ),
    names_sep = "_"
  ) |>
  mutate(
    change_individual_share =
      individual_share_2020 - individual_share_2010,

    change_share_over_10ha =
      share_over_10ha_2020 - share_over_10ha_2010
  )

ggplot(
  df_change2,
  aes(
    x = change_individual_share,
    y = change_share_over_10ha
  )
) +
  geom_hline(
    yintercept = 0,
    linetype = "dashed"
  ) +
  geom_vline(
    xintercept = 0,
    linetype = "dashed"
  ) +
  geom_point() +
  facet_wrap(~ c_four) +
  labs(
    x = "個人経営体割合の変化（2020－2010）",
    y = "10ha以上経営体割合の変化（2020－2010）",
    title = "個人経営体割合と大規模経営体割合の変化"
  )


```
c4実施地域の方が横方向のばらつきが大きい気がする。

###  Δ個人経営体割合 × Δ大規模経営体割合（名前付き）

```{r}
area_name_2020 <- df3 |>
  filter(census_year == "2020") |>
  select(
    area_code,
    area_name
  )

df_change2 <- df_change2 |>
  left_join(
    area_name_2020,
    by = "area_code"
  )

ggplot(
  df_change2,
  aes(
    x = change_individual_share,
    y = change_share_over_10ha,
    label = area_name
  )
) +
  geom_hline(
    yintercept = 0,
    linetype = "dashed"
  ) +
  geom_vline(
    xintercept = 0,
    linetype = "dashed"
  ) +
  geom_point() +
  geom_text(
    check_overlap = TRUE,
    vjust = -0.5,
    size = 3
  ) +
  facet_wrap(~ c_four) +
  geom_point(
  data = df_change2 |> filter(area_code == "404-00"),
  color = "red",
  size = 3
) 
```

## 閾値=20ha

### 2010/2020 × 個人経営体割合 × 大規模経営体割合

```{r}
df2 <- df2 |>
  mutate(
    share_over_20ha = entities_over_20_0ha / entities_total * 100, 
    individual_share =
  individual_entities / farm_entities_total * 100
  )


ggplot(
  df2 |>
    filter(census_year %in% c("2010", "2020")),
  aes(
    x = individual_share,
    y = share_over_20ha
  )
) +
  geom_point() +
  facet_grid(census_year ~ c_four) +
  labs(
    x = "個人経営体割合",
    y = "20ha以上経営体割合"
  )
```

### Δ個人経営体割合 × Δ大規模経営体割合

```{r}

df3 <- df2 |>
  mutate(
    individual_share =
      individual_entities / farm_entities_total * 100,

    share_over_20ha =
      entities_over_20_0ha / entities_total * 100
  )

df_change2 <- df3 |>
  filter(census_year %in% c("2010", "2020")) |>
  select(
    area_code,
    census_year,
    individual_share,
    share_over_20ha,
    c_four,
    c_one,
    tsunami_farmland_share,
    farmland_total_by_kcity
  ) |>
  pivot_wider(
    id_cols = c(
      area_code,
      c_four,
      c_one,
      tsunami_farmland_share,
      farmland_total_by_kcity
    ),
    names_from = census_year,
    values_from = c(
      individual_share,
      share_over_20ha
    ),
    names_sep = "_"
  ) |>
  mutate(
    change_individual_share =
      individual_share_2020 - individual_share_2010,

    change_share_over_20ha =
      share_over_20ha_2020 - share_over_20ha_2010
  )

ggplot(
  df_change2,
  aes(
    x = change_individual_share,
    y = change_share_over_20ha
  )
) +
  geom_hline(
    yintercept = 0,
    linetype = "dashed"
  ) +
  geom_vline(
    xintercept = 0,
    linetype = "dashed"
  ) +
  geom_point() +
  facet_wrap(~ c_four) +
  labs(
    x = "個人経営体割合の変化（2020－2010）",
    y = "20ha以上経営体割合の変化（2020－2010）",
    title = "個人経営体割合と大規模経営体割合の変化"
  )


```

c4実施地域の方が明らかに20ha以上経営体割合の増加率が大きい

###  Δ個人経営体割合 × Δ大規模経営体割合（名前付き）

```{r}
area_name_2020 <- df3 |>
  filter(census_year == "2020") |>
  select(
    area_code,
    area_name
  )

df_change2 <- df_change2 |>
  left_join(
    area_name_2020,
    by = "area_code"
  )

ggplot(
  df_change2,
  aes(
    x = change_individual_share,
    y = change_share_over_20ha,
    label = area_name
  )
) +
  geom_hline(
    yintercept = 0,
    linetype = "dashed"
  ) +
  geom_vline(
    xintercept = 0,
    linetype = "dashed"
  ) +
  geom_point() +
  geom_text(
    check_overlap = TRUE,
    vjust = -0.5,
    size = 3
  ) +
  facet_wrap(~ c_four) +
  geom_point(
  data = df_change2 |> filter(area_code == "404-00"),
  color = "red",
  size = 3
) 
```
## 閾値=30ha

### 2010/2020 × 個人経営体割合 × 大規模経営体割合

```{r}
df2 <- df2 |>
  mutate(
    share_over_30ha = entities_over_30_0ha / entities_total * 100, 
    individual_share =
  individual_entities / farm_entities_total * 100
  )


ggplot(
  df2 |>
    filter(census_year %in% c("2010", "2020")),
  aes(
    x = individual_share,
    y = share_over_30ha
  )
) +
  geom_point() +
  facet_grid(census_year ~ c_four) +
  labs(
    x = "個人経営体割合",
    y = "30ha以上経営体割合"
  )
```

### Δ個人経営体割合 × Δ大規模経営体割合

```{r}

df3 <- df2 |>
  mutate(
    individual_share =
      individual_entities / farm_entities_total * 100,

    share_over_30ha =
      entities_over_30_0ha / entities_total * 100
  )

df_change2 <- df3 |>
  filter(census_year %in% c("2010", "2020")) |>
  select(
    area_code,
    census_year,
    individual_share,
    share_over_30ha,
    c_four,
    c_one,
    tsunami_farmland_share,
    farmland_total_by_kcity
  ) |>
  pivot_wider(
    id_cols = c(
      area_code,
      c_four,
      c_one,
      tsunami_farmland_share,
      farmland_total_by_kcity
    ),
    names_from = census_year,
    values_from = c(
      individual_share,
      share_over_30ha
    ),
    names_sep = "_"
  ) |>
  mutate(
    change_individual_share =
      individual_share_2020 - individual_share_2010,

    change_share_over_30ha =
      share_over_30ha_2020 - share_over_30ha_2010
  )

ggplot(
  df_change2,
  aes(
    x = change_individual_share,
    y = change_share_over_30ha
  )
) +
  geom_hline(
    yintercept = 0,
    linetype = "dashed"
  ) +
  geom_vline(
    xintercept = 0,
    linetype = "dashed"
  ) +
  geom_point() +
  facet_wrap(~ c_four) +
  labs(
    x = "個人経営体割合の変化（2020－2010）",
    y = "30ha以上経営体割合の変化（2020－2010）",
    title = "個人経営体割合と大規模経営体割合の変化"
  )


```

c4実施地域の方が明らかに30ha以上経営体割合の増加率が大きい
(閾値30haより先はずっとこんな感じ)

###  Δ個人経営体割合 × Δ大規模経営体割合（名前付き）

```{r}
area_name_2020 <- df3 |>
  filter(census_year == "2020") |>
  select(
    area_code,
    area_name
  )

df_change2 <- df_change2 |>
  left_join(
    area_name_2020,
    by = "area_code"
  )

ggplot(
  df_change2,
  aes(
    x = change_individual_share,
    y = change_share_over_30ha,
    label = area_name
  )
) +
  geom_hline(
    yintercept = 0,
    linetype = "dashed"
  ) +
  geom_vline(
    xintercept = 0,
    linetype = "dashed"
  ) +
  geom_point() +
  geom_text(
    check_overlap = TRUE,
    vjust = -0.5,
    size = 3
  ) +
  facet_wrap(~ c_four) +
  geom_point(
  data = df_change2 |> filter(area_code == "404-00"),
  color = "red",
  size = 3
) +
geom_text(
  data = df_change2 |> filter(area_code == "404-00"),
  aes(label = area_name),
  color = "red",
  vjust = -0.8,
  size = 3.5,
  check_overlap = FALSE
)
```
## 閾値=50ha

### 2010/2020 × 個人経営体割合 × 大規模経営体割合

```{r}
df2 <- df2 |>
  mutate(
    share_over_50ha = entities_over_50_0ha / entities_total * 100, 
    individual_share =
  individual_entities / farm_entities_total * 100
  )


ggplot(
  df2 |>
    filter(census_year %in% c("2010", "2020")),
  aes(
    x = individual_share,
    y = share_over_50ha
  )
) +
  geom_point() +
  facet_grid(census_year ~ c_four) +
  labs(
    x = "個人経営体割合",
    y = "50ha以上経営体割合"
  )
```

### Δ個人経営体割合 × Δ大規模経営体割合

```{r}

df3 <- df2 |>
  mutate(
    individual_share =
      individual_entities / farm_entities_total * 100,

    share_over_50ha =
      entities_over_50_0ha / entities_total * 100
  )

df_change2 <- df3 |>
  filter(census_year %in% c("2010", "2020")) |>
  select(
    area_code,
    census_year,
    individual_share,
    share_over_50ha,
    c_four,
    c_one,
    tsunami_farmland_share,
    farmland_total_by_kcity
  ) |>
  pivot_wider(
    id_cols = c(
      area_code,
      c_four,
      c_one,
      tsunami_farmland_share,
      farmland_total_by_kcity
    ),
    names_from = census_year,
    values_from = c(
      individual_share,
      share_over_50ha
    ),
    names_sep = "_"
  ) |>
  mutate(
    change_individual_share =
      individual_share_2020 - individual_share_2010,

    change_share_over_50ha =
      share_over_50ha_2020 - share_over_50ha_2010
  )

ggplot(
  df_change2,
  aes(
    x = change_individual_share,
    y = change_share_over_50ha
  )
) +
  geom_hline(
    yintercept = 0,
    linetype = "dashed"
  ) +
  geom_vline(
    xintercept = 0,
    linetype = "dashed"
  ) +
  geom_point() +
  facet_wrap(~ c_four) +
  labs(
    x = "個人経営体割合の変化（2020－2010）",
    y = "50ha以上経営体割合の変化（2020－2010）",
    title = "個人経営体割合と大規模経営体割合の変化"
  )


```

c4実施地域の方が明らかに50ha以上経営体割合の増加率が大きい

###  Δ個人経営体割合 × Δ大規模経営体割合（名前付き）

```{r}
area_name_2020 <- df3 |>
  filter(census_year == "2020") |>
  select(
    area_code,
    area_name
  )

df_change2 <- df_change2 |>
  left_join(
    area_name_2020,
    by = "area_code"
  )

ggplot(
  df_change2,
  aes(
    x = change_individual_share,
    y = change_share_over_50ha,
    label = area_name
  )
) +
  geom_hline(
    yintercept = 0,
    linetype = "dashed"
  ) +
  geom_vline(
    xintercept = 0,
    linetype = "dashed"
  ) +
  geom_point() +
  geom_text(
    check_overlap = TRUE,
    vjust = -0.5,
    size = 3
  ) +
  facet_wrap(~ c_four) +
  geom_point(
  data = df_change2 |> filter(area_code == "404-00"),
  color = "red",
  size = 3
) +
geom_text(
  data = df_change2 |> filter(area_code == "404-00"),
  aes(label = area_name),
  color = "red",
  vjust = -0.8,
  size = 3.5,
  check_overlap = FALSE
)
```

## 閾値=100ha

### 2010/2020 × 個人経営体割合 × 大規模経営体割合

```{r}
df2 <- df2 |>
  mutate(
    share_over_100ha = entities_over_100_0ha / entities_total * 100, 
    individual_share =
  individual_entities / farm_entities_total * 100
  )


ggplot(
  df2 |>
    filter(census_year %in% c("2010", "2020")),
  aes(
    x = individual_share,
    y = share_over_100ha
  )
) +
  geom_point() +
  facet_grid(census_year ~ c_four) +
  labs(
    x = "個人経営体割合",
    y = "100ha以上経営体割合"
  )
```

### Δ個人経営体割合 × Δ大規模経営体割合

```{r}

df3 <- df2 |>
  mutate(
    individual_share =
      individual_entities / farm_entities_total * 100,

    share_over_100ha =
      entities_over_100_0ha / entities_total * 100
  )

df_change2 <- df3 |>
  filter(census_year %in% c("2010", "2020")) |>
  select(
    area_code,
    census_year,
    individual_share,
    share_over_100ha,
    c_four,
    c_one,
    tsunami_farmland_share,
    farmland_total_by_kcity
  ) |>
  pivot_wider(
    id_cols = c(
      area_code,
      c_four,
      c_one,
      tsunami_farmland_share,
      farmland_total_by_kcity
    ),
    names_from = census_year,
    values_from = c(
      individual_share,
      share_over_100ha
    ),
    names_sep = "_"
  ) |>
  mutate(
    change_individual_share =
      individual_share_2020 - individual_share_2010,

    change_share_over_100ha =
      share_over_100ha_2020 - share_over_100ha_2010
  )

ggplot(
  df_change2,
  aes(
    x = change_individual_share,
    y = change_share_over_100ha
  )
) +
  geom_hline(
    yintercept = 0,
    linetype = "dashed"
  ) +
  geom_vline(
    xintercept = 0,
    linetype = "dashed"
  ) +
  geom_point() +
  facet_wrap(~ c_four) +
  labs(
    x = "個人経営体割合の変化（2020－2010）",
    y = "100ha以上経営体割合の変化（2020－2010）",
    title = "個人経営体割合と大規模経営体割合の変化"
  )


```

c4実施地域の方が明らかに100ha以上経営体割合の増加率が大きい

###  Δ個人経営体割合 × Δ大規模経営体割合（名前付き）

```{r}
area_name_2020 <- df3 |>
  filter(census_year == "2020") |>
  select(
    area_code,
    area_name
  )

df_change2 <- df_change2 |>
  left_join(
    area_name_2020,
    by = "area_code"
  )

ggplot(
  df_change2,
  aes(
    x = change_individual_share,
    y = change_share_over_100ha,
    label = area_name
  )
) +
  geom_hline(
    yintercept = 0,
    linetype = "dashed"
  ) +
  geom_vline(
    xintercept = 0,
    linetype = "dashed"
  ) +
  geom_point() +
  geom_text(
    check_overlap = TRUE,
    vjust = -0.5,
    size = 3
  ) +
  facet_wrap(~ c_four) +
  geom_point(
  data = df_change2 |> filter(area_code == "404-00"),
  color = "red",
  size = 3
) +
geom_text(
  data = df_change2 |> filter(area_code == "404-00"),
  aes(label = area_name),
  color = "red",
  vjust = -0.8,
  size = 3.5,
  check_overlap = FALSE
)
```
