---
title: "c_one"
output: html_document
date: "2026-08-11"
# c-1事業実施変数関連のeda
---

# source

```{r}
source("preparation.R")
df
```

基本的に被災のあった旧市区町村のデータだけを分析に使う。以降、df2を分析に使おう。

```{r}
df2 <- df |> filter(old_municipality == "1" & !is.na(tsunami_farmland_share))
df2
```


# 津波被災面積割合 × c-1実施 × 大規模化の程度

## 閾値 = 10ha

```{r}
df2 |>
  filter(
    census_year == "2020", # 2020年時に経営規模はどうなっているか
    !is.na(c_one),
    tsunami_farmland_share > 0
  ) |>
  mutate(
    share_over_10ha = entities_over_10_0ha / entities_total,
    c_one = factor(
      c_one,
      levels = c(1, 0),
      labels = c("C-1実施", "C-1非実施")
    )
  ) |>
  ggplot(
    aes(
      x = tsunami_farmland_share,
      y = share_over_10ha,
      shape = c_one,
      linetype = c_one
    )
  ) +
  geom_point(size = 3) +
  geom_smooth(
    method = "lm",
    se = FALSE
  ) +
  scale_shape_manual(
    values = c(
      "C-1実施" = 16,    # ○
      "C-1非実施" = 17   # △
    )
  ) +
  scale_linetype_manual(
    values = c(
      "C-1実施" = "solid",
      "C-1非実施" = "dashed"
    )
  ) +
  labs(
    x = "津波被災農地割合",
    y = "10ha以上経営体割合",
    shape = "C-1事業",
    linetype = "C-1事業"
  )
```
c-1事業実施地域の方が被災割合が大きいと大規模化しているようにみえるが、そもそも津波被災割合が大きいとc-1事業が実施されてる傾向が強いようにもみえる。これだけではなんともいえない。



# 津波被災程度とc-1事業実施状況の関連

## c-1事業実施有無による津波被災平均・中央値のちがい

```{r}
df2 |>
  filter(
    census_year == "2020", # ここの分析で使うデータは年次に関係ないのでとりあえず2020年で固定
    !is.na(c_one),
    tsunami_farmland_share > 0
  ) |>
  group_by(c_one) |>
  summarise(
    n = n(),
    mean_damage = mean(tsunami_farmland_share, na.rm = TRUE),
    median_damage = median(tsunami_farmland_share, na.rm = TRUE),
    min_damage = min(tsunami_farmland_share, na.rm = TRUE),
    max_damage = max(tsunami_farmland_share, na.rm = TRUE)
  )
```

明らかに、c-1事業実施地域は津波被災割合が大きい傾向


```{r}
df2 |>
  filter(
    census_year == "2020",
    !is.na(c_one),
    tsunami_farmland_share > 0
  ) |>
  ggplot(
    aes(
      x = factor(c_one),
      y = tsunami_farmland_share
    )
  ) +
  geom_boxplot() +
  geom_jitter(width = 0.1) +
  labs(
    x = "C-1事業",
    y = "津波被災農地割合"
  )
```

箱ひげ図にすると、たしかに差はあるものの、ばらつきもかなりあることがわかる→c-1実施には別の要因も作用しているのでは？


## 被災農地の割合と絶対規模、どちらがc1実施に影響している？

```{r}
dat_c1 <- df2 |>
  filter(
    census_year == "2010",
    !is.na(c_one),
    tsunami_farmland_share > 0
  )

# ① 被災割合
m1 <- glm(
  c_one ~ tsunami_farmland_share,
  family = binomial,
  data = dat_c1
)

# ② 被災農地面積
m2 <- glm(
  c_one ~ tunami_farmland_total_by_kcity,
  family = binomial,
  data = dat_c1
)

# ③ 両方
m3 <- glm(
  c_one ~ tsunami_farmland_share +
    tunami_farmland_total_by_kcity,
  family = binomial,
  data = dat_c1
)

AIC(m1, m2, m3)
```
m3よりm2の方がAICが小さいことから、被災農地面積「割合」ではなく、被災農地面積がc-1実施に影響しているようだ。

## 元々の農地規模の影響もチェック

```{r}
dat_c1 <- df2 |>
  filter(
    census_year == "2010",
    !is.na(c_one),
    tsunami_farmland_share > 0
  )

# 元々の農地規模
m4 <- glm(
  c_one ~ farmland_total_by_kcity,
  family = binomial,
  data = dat_c1
)

# 津波農地割合 + 元々の農地規模
m5 <- glm(
  c_one ~ tsunami_farmland_share +
    farmland_total_by_kcity,
  family = binomial,
  data = dat_c1
)

# 津波農地絶対規模 + 元々の農地規模
m6 <- glm(
  c_one ~ tunami_farmland_total_by_kcity +
    farmland_total_by_kcity,
  family = binomial,
  data = dat_c1
)

AIC(m4, m5, m6) 
summary(m5)
```

m5のAICがもっとも小さい。2つの係数はともに有意。
  
C-1事業は、震災前の農地規模が大きく、かつ津波被災農地割合が高い旧市区町村ほど実施される傾向が強いといえる。

## m5によるc1実施予測と実際の結果の比較

```{r}
dat_c1 <- dat_c1 |>
  mutate(
    pred_c1 = predict(
      m5,
      newdata = dat_c1,
      type = "response"
    )
  )

ggplot(
  dat_c1,
  aes(
    x = pred_c1,
    y = c_one,
    label = area_name
  )
) +
  geom_point() +
  geom_text(
    nudge_y = 0.03,
    check_overlap = TRUE
  ) +
  labs(
    x = "C-1事業実施の予測確率",
    y = "実際のC-1事業実施"
  )
```

横軸が0.5を超えているのに未実施の地域や、0.5未満なのに実施している地域がちらほらみられる。

```{r}
# 実施しそうなのに未実施
dat_c1 |>
  filter(
    c_one == 0,
    pred_c1 >= 0.65
  ) |>
  arrange(desc(pred_c1))

# 実施しそうでないのに実施
dat_c1 |>
  filter(
    c_one == 1,
    pred_c1 <= 0.35
  ) |>
  arrange(pred_c1)
```

これらの地域の特徴はまだよくわからない。未実施地域の方が沿岸部から離れている印象はある（でもそもそもc-1実施状況は実施したかどうかで見ているので、不正確になるのはしかたないともいえる。地域内圃場の何パーセントがc-1対象になったか、というデータがあるわけでもないので）。


# 大規模化進展ペース ~ 被災農地割合 + c-1 + 震災前農地規模


## 閾値 = 10ha

### m7

```{r}
df2 <- df2 |>
  mutate(
    share_over_10ha = entities_over_10_0ha / entities_total
  )

change_10ha <- df2 |>
  filter(census_year %in% c("2010", "2020")) |>
  select(
    area_code,
    census_year,
    share_over_10ha,
    tsunami_farmland_share,
    c_one,
    farmland_total_by_kcity
  ) |>
  tidyr::pivot_wider(
    id_cols = c(
      area_code,
      tsunami_farmland_share,
      c_one,
      farmland_total_by_kcity
    ),
    names_from = census_year,
    values_from = share_over_10ha,
    names_prefix = "share_"
  ) |>
  mutate(
    change_2010_2020 = share_2020 - share_2010
  )

m7 <- lm(
  change_2010_2020 ~
    tsunami_farmland_share +
    c_one +
    farmland_total_by_kcity,
  data = change_10ha
)

summary(m7)
vif(m7)
```

### m8

津波被災農地面積だけが効いている。c1事業実施状況は影響していない。

```{r}
m8 <- lm(
  change_2010_2020 ~
    tsunami_farmland_share * c_one +
    farmland_total_by_kcity,
  data = change_10ha
)

summary(m8)
vif(m8, type = "predictor")
```

交差項を入れても結果に変わりなし。やはり津波被災農地面積だけが効いている。

### m8の予測線

```{r}
newdat <- expand.grid(
  tsunami_farmland_share = seq(0, 1, length.out = 100),
  c_one = c(0, 1),
  farmland_total_by_kcity =
    mean(change_10ha$farmland_total_by_kcity, na.rm = TRUE)
)

newdat$pred <- predict(
  m8,
  newdata = newdat
)

newdat <- newdat |>
  mutate(
    c_one = factor(
      c_one,
      levels = c(0, 1),
      labels = c("C-1非実施", "C-1実施")
    )
  )

ggplot(
  newdat,
  aes(
    x = tsunami_farmland_share,
    y = pred,
    linetype = c_one
  )
) +
  geom_line(linewidth = 1) +
  labs(
    x = "津波被災農地割合",
    y = "10ha以上経営体割合の変化（2010–2020）",
    linetype = "C-1事業"
  )

ggplot(
  change_10ha,
  aes(
    x = tsunami_farmland_share,
    y = change_2010_2020,
    shape = factor(c_one),
    linetype = factor(c_one)
  )
) +
  geom_point(size = 2.5) +
  geom_smooth(
    method = "lm",
    se = FALSE
  ) +
  scale_shape_manual(
    values = c(
      "0" = 17,  # △ 非実施
      "1" = 16   # ● 実施
    ),
    labels = c(
      "0" = "C-1非実施",
      "1" = "C-1実施"
    )
  ) +
  scale_linetype_manual(
    values = c(
      "0" = "dashed", # 非実施
      "1" = "solid"   # 実施
    ),
    labels = c(
      "0" = "C-1非実施",
      "1" = "C-1実施"
    )
  ) +
  labs(
    x = "津波被災農地割合",
    y = "10ha以上経営体割合の変化（2010–2020）",
    shape = "C-1事業",
    linetype = "C-1事業"
  )
```

閾値=10haだと交差項の影響は弱い。

## 閾値 = 5ha

### m9

```{r}
df2 <- df2 |>
  mutate(
    share_over_5ha = entities_over_5_0ha / entities_total
  )

change_5ha <- df2 |>
  filter(census_year %in% c("2010", "2020")) |>
  select(
    area_code,
    census_year,
    share_over_5ha,
    tsunami_farmland_share,
    c_one,
    farmland_total_by_kcity
  ) |>
  tidyr::pivot_wider(
    id_cols = c(
      area_code,
      tsunami_farmland_share,
      c_one,
      farmland_total_by_kcity
    ),
    names_from = census_year,
    values_from = share_over_5ha,
    names_prefix = "share_"
  ) |>
  mutate(
    change_2010_2020 = share_2020 - share_2010
  )

m9 <- lm(
  change_2010_2020 ~
    tsunami_farmland_share +
    c_one +
    farmland_total_by_kcity,
  data = change_5ha
)

summary(m9)
vif(m9)
```

津波被災農地面積だけが効いている。c1事業実施状況は影響していない(が、ぎりぎり有意になりそうではある)。

### m10

```{r}
m10 <- lm(
  change_2010_2020 ~
    tsunami_farmland_share * c_one +
    farmland_total_by_kcity,
  data = change_5ha
)

summary(m10)
vif(m10, type = "predictor")
```

交差項を入れても結果に変わりなし。やはり津波被災農地面積だけが効いている。


### m10の予測線

```{r}
newdat <- expand.grid(
  tsunami_farmland_share = seq(0, 1, length.out = 100),
  c_one = c(0, 1),
  farmland_total_by_kcity =
    mean(change_5ha$farmland_total_by_kcity, na.rm = TRUE)
)

newdat$pred <- predict(
  m10,
  newdata = newdat
)

newdat <- newdat |>
  mutate(
    c_one = factor(
      c_one,
      levels = c(0, 1),
      labels = c("C-1非実施", "C-1実施")
    )
  )

ggplot(
  newdat,
  aes(
    x = tsunami_farmland_share,
    y = pred,
    linetype = c_one
  )
) +
  geom_line(linewidth = 1) +
  labs(
    x = "津波被災農地割合",
    y = "5ha以上経営体割合の変化（2010–2020）",
    linetype = "C-1事業"
  )

ggplot(
  change_5ha,
  aes(
    x = tsunami_farmland_share,
    y = change_2010_2020,
    shape = factor(c_one),
    linetype = factor(c_one)
  )
) +
  geom_point(size = 2.5) +
  geom_smooth(
    method = "lm",
    se = FALSE
  ) +
  scale_shape_manual(
    values = c(
      "0" = 17,  # △ 非実施
      "1" = 16   # ● 実施
    ),
    labels = c(
      "0" = "C-1非実施",
      "1" = "C-1実施"
    )
  ) +
  scale_linetype_manual(
    values = c(
      "0" = "dashed", # 非実施
      "1" = "solid"   # 実施
    ),
    labels = c(
      "0" = "C-1非実施",
      "1" = "C-1実施"
    )
  ) +
  labs(
    x = "津波被災農地割合",
    y = "5ha以上経営体割合の変化（2010–2020）",
    shape = "C-1事業",
    linetype = "C-1事業"
  )
```

閾値=5haだと、交差項の影響はまったくみられない。

## 閾値 = 20ha

### m11

```{r}
df2 <- df2 |>
  mutate(
    share_over_20ha = entities_over_20_0ha / entities_total
  )

change_20ha <- df2 |>
  filter(census_year %in% c("2010", "2020")) |>
  select(
    area_code,
    census_year,
    share_over_20ha,
    tsunami_farmland_share,
    c_one,
    farmland_total_by_kcity
  ) |>
  tidyr::pivot_wider(
    id_cols = c(
      area_code,
      tsunami_farmland_share,
      c_one,
      farmland_total_by_kcity
    ),
    names_from = census_year,
    values_from = share_over_20ha,
    names_prefix = "share_"
  ) |>
  mutate(
    change_2010_2020 = share_2020 - share_2010
  )

m11 <- lm(
  change_2010_2020 ~
    tsunami_farmland_share +
    c_one +
    farmland_total_by_kcity,
  data = change_20ha
)

summary(m11)
vif(m11)
```

津波被災農地面積だけが効いている。c1事業実施状況は影響していない(が、ぎりぎり有意になりそうではある)。

### m12

```{r}
m12 <- lm(
  change_2010_2020 ~
    tsunami_farmland_share * c_one +
    farmland_total_by_kcity,
  data = change_20ha
)

summary(m12)
vif(m12, type = "predictor")
```

閾値を20haにすると、急に有意な変数が増える。決定係数も大きくなる。津波被災割合だけでなく、c1、これらの交差項も有意になる。不思議なのはc1が単体だと負の係数になっていること。津波被災が軽度なのにc1を実施するとかえって大規模化をさまたげるということ？

たしかに、津波被災が軽度だと離農者が少なくなって個別営農を続ける人が多くなるだろう。一方で、区画を大規模化しても小規模な個別経営が多数残存しているので、彼らは担い手になりたがらないだろう　→というよりも、c-1が上手く機能するには被災割合が大きくて農地の出してが多い、という条件が必要ということではないだろうか。

これを元にして予測線を描いてみる。


### m12の予測線

```{r}
newdat <- expand.grid(
  tsunami_farmland_share = seq(0, 1, length.out = 100),
  c_one = c(0, 1),
  farmland_total_by_kcity =
    mean(change_20ha$farmland_total_by_kcity, na.rm = TRUE)
)

newdat$pred <- predict(
  m12,
  newdata = newdat
)

newdat <- newdat |>
  mutate(
    c_one = factor(
      c_one,
      levels = c(0, 1),
      labels = c("C-1非実施", "C-1実施")
    )
  )

ggplot(
  newdat,
  aes(
    x = tsunami_farmland_share,
    y = pred,
    linetype = c_one
  )
) +
  geom_line(linewidth = 1) +
  labs(
    x = "津波被災農地割合",
    y = "20ha以上経営体割合の変化（2010–2020）",
    linetype = "C-1事業"
  )

ggplot(
  change_20ha,
  aes(
    x = tsunami_farmland_share,
    y = change_2010_2020,
    shape = factor(c_one),
    linetype = factor(c_one)
  )
) +
  geom_point(size = 2.5) +
  geom_smooth(
    method = "lm",
    se = FALSE
  ) +
  scale_shape_manual(
    values = c(
      "0" = 17,  # △ 非実施
      "1" = 16   # ● 実施
    ),
    labels = c(
      "0" = "C-1非実施",
      "1" = "C-1実施"
    )
  ) +
  scale_linetype_manual(
    values = c(
      "0" = "dashed", # 非実施
      "1" = "solid"   # 実施
    ),
    labels = c(
      "0" = "C-1非実施",
      "1" = "C-1実施"
    )
  ) +
  labs(
    x = "津波被災農地割合",
    y = "20ha以上経営体割合の変化（2010–2020）",
    shape = "C-1事業",
    linetype = "C-1事業"
  )
```

農地面積は平均に据え置いておいて、予測線を求めてみた。傾向がかなりきれいに見えている。これを他の閾値についてもやってみよう。


## 閾値 = 30ha

### m13

```{r}
df2 <- df2 |>
  mutate(
    share_over_30ha = entities_over_30_0ha / entities_total
  )

change_30ha <- df2 |>
  filter(census_year %in% c("2010", "2020")) |>
  select(
    area_code,
    census_year,
    share_over_30ha,
    tsunami_farmland_share,
    c_one,
    farmland_total_by_kcity
  ) |>
  tidyr::pivot_wider(
    id_cols = c(
      area_code,
      tsunami_farmland_share,
      c_one,
      farmland_total_by_kcity
    ),
    names_from = census_year,
    values_from = share_over_30ha,
    names_prefix = "share_"
  ) |>
  mutate(
    change_2010_2020 = share_2020 - share_2010
  )

m13 <- lm(
  change_2010_2020 ~
    tsunami_farmland_share +
    c_one +
    farmland_total_by_kcity,
  data = change_30ha
)

summary(m13)
vif(m13)
```

### m14

```{r}
m14 <- lm(
  change_2010_2020 ~
    tsunami_farmland_share * c_one +
    farmland_total_by_kcity,
  data = change_30ha
)

summary(m14)
vif(m14, type = "predictor")
```

閾値=30haだと交差項がはっっきりと有意になる。


### m14の予測線

```{r}
newdat <- expand.grid(
  tsunami_farmland_share = seq(0, 1, length.out = 100),
  c_one = c(0, 1),
  farmland_total_by_kcity =
    mean(change_30ha$farmland_total_by_kcity, na.rm = TRUE)
)

newdat$pred <- predict(
  m14,
  newdata = newdat
)

newdat <- newdat |>
  mutate(
    c_one = factor(
      c_one,
      levels = c(0, 1),
      labels = c("C-1非実施", "C-1実施")
    )
  )

ggplot(
  newdat,
  aes(
    x = tsunami_farmland_share,
    y = pred,
    linetype = c_one
  )
) +
  geom_line(linewidth = 1) +
  labs(
    x = "津波被災農地割合",
    y = "30ha以上経営体割合の変化（2010–2020）",
    linetype = "C-1事業"
  )

ggplot(
  change_30ha,
  aes(
    x = tsunami_farmland_share,
    y = change_2010_2020,
    shape = factor(c_one),
    linetype = factor(c_one)
  )
) +
  geom_point(size = 2.5) +
  geom_smooth(
    method = "lm",
    se = FALSE
  ) +
  scale_shape_manual(
    values = c(
      "0" = 17,  # △ 非実施
      "1" = 16   # ● 実施
    ),
    labels = c(
      "0" = "C-1非実施",
      "1" = "C-1実施"
    )
  ) +
  scale_linetype_manual(
    values = c(
      "0" = "dashed", # 非実施
      "1" = "solid"   # 実施
    ),
    labels = c(
      "0" = "C-1非実施",
      "1" = "C-1実施"
    )
  ) +
  labs(
    x = "津波被災農地割合",
    y = "30ha以上経営体割合の変化（2010–2020）",
    shape = "C-1事業",
    linetype = "C-1事業"
  )
```

閾値=20haより傾向がさらに明確になる。c-1事業を実施するかどうかが30ha以上の経営体が誕生する条件になっている？

## 閾値 = 50ha

### m15

```{r}
df2 <- df2 |>
  mutate(
    share_over_50ha = entities_over_50_0ha / entities_total
  )

change_50ha <- df2 |>
  filter(census_year %in% c("2010", "2020")) |>
  select(
    area_code,
    census_year,
    share_over_50ha,
    tsunami_farmland_share,
    c_one,
    farmland_total_by_kcity
  ) |>
  tidyr::pivot_wider(
    id_cols = c(
      area_code,
      tsunami_farmland_share,
      c_one,
      farmland_total_by_kcity
    ),
    names_from = census_year,
    values_from = share_over_50ha,
    names_prefix = "share_"
  ) |>
  mutate(
    change_2010_2020 = share_2020 - share_2010
  )

m15 <- lm(
  change_2010_2020 ~
    tsunami_farmland_share +
    c_one +
    farmland_total_by_kcity,
  data = change_50ha
)

summary(m15)
vif(m15)
```

### m16

```{r}
m16 <- lm(
  change_2010_2020 ~
    tsunami_farmland_share * c_one +
    farmland_total_by_kcity,
  data = change_50ha
)

summary(m16)
vif(m16, type = "predictor")
```

これも交差項がかなり効いてくる。

### m16の予測線

```{r}
newdat <- expand.grid(
  tsunami_farmland_share = seq(0, 1, length.out = 100),
  c_one = c(0, 1),
  farmland_total_by_kcity =
    mean(change_50ha$farmland_total_by_kcity, na.rm = TRUE)
)

newdat$pred <- predict(
  m16,
  newdata = newdat
)

newdat <- newdat |>
  mutate(
    c_one = factor(
      c_one,
      levels = c(0, 1),
      labels = c("C-1非実施", "C-1実施")
    )
  )

ggplot(
  newdat,
  aes(
    x = tsunami_farmland_share,
    y = pred,
    linetype = c_one
  )
) +
  geom_line(linewidth = 1) +
  labs(
    x = "津波被災農地割合",
    y = "50ha以上経営体割合の変化（2010–2020）",
    linetype = "C-1事業"
  )

ggplot(
  change_50ha,
  aes(
    x = tsunami_farmland_share,
    y = change_2010_2020,
    shape = factor(c_one),
    linetype = factor(c_one)
  )
) +
  geom_point(size = 2.5) +
  geom_smooth(
    method = "lm",
    se = FALSE
  ) +
  scale_shape_manual(
    values = c(
      "0" = 17,  # △ 非実施
      "1" = 16   # ● 実施
    ),
    labels = c(
      "0" = "C-1非実施",
      "1" = "C-1実施"
    )
  ) +
  scale_linetype_manual(
    values = c(
      "0" = "dashed", # 非実施
      "1" = "solid"   # 実施
    ),
    labels = c(
      "0" = "C-1非実施",
      "1" = "C-1実施"
    )
  ) +
  labs(
    x = "津波被災農地割合",
    y = "50ha以上経営体割合の変化（2010–2020）",
    shape = "C-1事業",
    linetype = "C-1事業"
  )
```

## 閾値 = 100ha

### m17

```{r}
df2 <- df2 |>
  mutate(
    share_over_100ha = entities_over_100_0ha / entities_total
  )

change_100ha <- df2 |>
  filter(census_year %in% c("2010", "2020")) |>
  select(
    area_code,
    census_year,
    share_over_100ha,
    tsunami_farmland_share,
    c_one,
    farmland_total_by_kcity
  ) |>
  tidyr::pivot_wider(
    id_cols = c(
      area_code,
      tsunami_farmland_share,
      c_one,
      farmland_total_by_kcity
    ),
    names_from = census_year,
    values_from = share_over_100ha,
    names_prefix = "share_"
  ) |>
  mutate(
    change_2010_2020 = share_2020 - share_2010
  )

m17 <- lm(
  change_2010_2020 ~
    tsunami_farmland_share +
    c_one +
    farmland_total_by_kcity,
  data = change_100ha
)

summary(m17)
vif(m17)
```

閾値100haだと元々の農地規模も影響してくる。まあ、これくらい大規模になると、元になる農地がなければ実現不可能ということか(構造的制約ということ)。

### m18

```{r}
m18 <- lm(
  change_2010_2020 ~
    tsunami_farmland_share * c_one +
    farmland_total_by_kcity,
  data = change_100ha
)

summary(m18)
vif(m18, type = "predictor")
```
元々の農地規模、c-1、そして交差項が効いてくる。

### m18の予測線

```{r}
newdat <- expand.grid(
  tsunami_farmland_share = seq(0, 1, length.out = 100),
  c_one = c(0, 1),
  farmland_total_by_kcity =
    mean(change_100ha$farmland_total_by_kcity, na.rm = TRUE)
)

newdat$pred <- predict(
  m18,
  newdata = newdat
)

newdat <- newdat |>
  mutate(
    c_one = factor(
      c_one,
      levels = c(0, 1),
      labels = c("C-1非実施", "C-1実施")
    )
  )

ggplot(
  newdat,
  aes(
    x = tsunami_farmland_share,
    y = pred,
    linetype = c_one
  )
) +
  geom_line(linewidth = 1) +
  labs(
    x = "津波被災農地割合",
    y = "100ha以上経営体割合の変化（2010–2020）",
    linetype = "C-1事業"
  )

ggplot(
  change_100ha,
  aes(
    x = tsunami_farmland_share,
    y = change_2010_2020,
    shape = factor(c_one),
    linetype = factor(c_one)
  )
) +
  geom_point(size = 2.5) +
  geom_smooth(
    method = "lm",
    se = FALSE
  ) +
  scale_shape_manual(
    values = c(
      "0" = 17,  # △ 非実施
      "1" = 16   # ● 実施
    ),
    labels = c(
      "0" = "C-1非実施",
      "1" = "C-1実施"
    )
  ) +
  scale_linetype_manual(
    values = c(
      "0" = "dashed", # 非実施
      "1" = "solid"   # 実施
    ),
    labels = c(
      "0" = "C-1非実施",
      "1" = "C-1実施"
    )
  ) +
  labs(
    x = "津波被災農地割合",
    y = "100ha以上経営体割合の変化（2010–2020）",
    shape = "C-1事業",
    linetype = "C-1事業"
  )
```

## 閾値 × 決定係数（交差項モデルについてのみ）

```{r}
lm_5ha <- summary(m10)
lm_10ha <- summary(m8)
lm_20ha <- summary(m12)
lm_30ha <- summary(m14)
lm_50ha <- summary(m16)
lm_100ha <- summary(m18)

thre_by_r_squared <- data.frame(
  threshold = c(5, 10, 20, 30, 50, 100),
  adjusted_r_squared = c(
    lm_5ha$adj.r.squared,
    lm_10ha$adj.r.squared,
    lm_20ha$adj.r.squared,
    lm_30ha$adj.r.squared,
    lm_50ha$adj.r.squared,
    lm_100ha$adj.r.squared
)  
)

thre_by_r_squared |> 
  ggplot(aes(x = threshold, y = adjusted_r_squared)) +
  geom_line() +
  geom_point() +
  scale_x_continuous(
    breaks = seq(0, 100, by = 5)
  ) +
  labs(
    x = "大規模経営体判定の閾値(ha)",
    y = "自由度修正済み決定係数"
  )

```
20haまで増加し、そこからは減少。

## 閾値 × 津波被災割合の係数（交差項モデルについてのみ）

```{r}
lm_5ha <- summary(m10)
lm_10ha <- summary(m8)
lm_20ha <- summary(m12)
lm_30ha <- summary(m14)
lm_50ha <- summary(m16)
lm_100ha <- summary(m18)

thre_by_r_squared <- data.frame(
  threshold = c(5, 10, 20, 30, 50, 100),
  tsunami_estimates = c(
    lm_5ha$coefficients["tsunami_farmland_share", "Estimate"],
    lm_10ha$coefficients["tsunami_farmland_share", "Estimate"],
    lm_20ha$coefficients["tsunami_farmland_share", "Estimate"],
    lm_30ha$coefficients["tsunami_farmland_share", "Estimate"],
    lm_50ha$coefficients["tsunami_farmland_share", "Estimate"],
    lm_100ha$coefficients["tsunami_farmland_share", "Estimate"]
)  
)

thre_by_r_squared |> 
  ggplot(aes(x = threshold, y = tsunami_estimates)) +
  geom_line() +
  geom_point() +
  scale_x_continuous(
    breaks = seq(0, 100, by = 5)
  ) +
  labs(
    x = "大規模経営体判定の閾値(ha)",
    y = "津波被災割合の係数"
  )

```
閾値が小さいときは津波被災割合の係数は大きいけれど、20haを超えるとほぼ0になる。

## 閾値 × 津波被災割合のp値（交差項モデルについてのみ）

```{r}
lm_5ha <- summary(m10)
lm_10ha <- summary(m8)
lm_20ha <- summary(m12)
lm_30ha <- summary(m14)
lm_50ha <- summary(m16)
lm_100ha <- summary(m18)

thre_by_r_squared <- data.frame(
  threshold = c(5, 10, 20, 30, 50, 100),
  tsunami_p_values = c(
    lm_5ha$coefficients["tsunami_farmland_share", "Pr(>|t|)"],
    lm_10ha$coefficients["tsunami_farmland_share", "Pr(>|t|)"],
    lm_20ha$coefficients["tsunami_farmland_share", "Pr(>|t|)"],
    lm_30ha$coefficients["tsunami_farmland_share", "Pr(>|t|)"],
    lm_50ha$coefficients["tsunami_farmland_share", "Pr(>|t|)"],
    lm_100ha$coefficients["tsunami_farmland_share", "Pr(>|t|)"]
)  
)

thre_by_r_squared |> 
  ggplot(aes(x = threshold, y = tsunami_p_values)) +
  geom_line() +
  geom_point() +
  scale_x_continuous(
    breaks = seq(0, 100, by = 5)
  ) +
  labs(
    x = "大規模経営体判定の閾値(ha)",
    y = "津波被災割合のp値"
  )

```


有意なのは20haまで。閾値がそれ以上になるとまったく有意でなくなる。


## 閾値 × c1の係数（交差項モデルについてのみ）

```{r}
lm_5ha <- summary(m10)
lm_10ha <- summary(m8)
lm_20ha <- summary(m12)
lm_30ha <- summary(m14)
lm_50ha <- summary(m16)
lm_100ha <- summary(m18)

thre_by_r_squared <- data.frame(
  threshold = c(5, 10, 20, 30, 50, 100),
  c_one_estimates = c(
    lm_5ha$coefficients["c_one", "Estimate"],
    lm_10ha$coefficients["c_one", "Estimate"],
    lm_20ha$coefficients["c_one", "Estimate"],
    lm_30ha$coefficients["c_one", "Estimate"],
    lm_50ha$coefficients["c_one", "Estimate"],
    lm_100ha$coefficients["c_one", "Estimate"]
)  
)

thre_by_r_squared |> 
  ggplot(aes(x = threshold, y = c_one_estimates)) +
  geom_line() +
  geom_point() +
  scale_x_continuous(
    breaks = seq(0, 100, by = 5)
  ) +
  labs(
    x = "大規模経営体判定の閾値(ha)",
    y = "c1の係数"
  )

```

## 閾値 × c1のp値（交差項モデルについてのみ）

```{r}
lm_5ha <- summary(m10)
lm_10ha <- summary(m8)
lm_20ha <- summary(m12)
lm_30ha <- summary(m14)
lm_50ha <- summary(m16)
lm_100ha <- summary(m18)

thre_by_r_squared <- data.frame(
  threshold = c(5, 10, 20, 30, 50, 100),
  c_one_p_values = c(
    lm_5ha$coefficients["c_one", "Pr(>|t|)"],
    lm_10ha$coefficients["c_one", "Pr(>|t|)"],
    lm_20ha$coefficients["c_one", "Pr(>|t|)"],
    lm_30ha$coefficients["c_one", "Pr(>|t|)"],
    lm_50ha$coefficients["c_one", "Pr(>|t|)"],
    lm_100ha$coefficients["c_one", "Pr(>|t|)"]
)  
)

thre_by_r_squared |> 
  ggplot(aes(x = threshold, y = c_one_p_values)) +
  geom_line() +
  geom_point() +
  scale_x_continuous(
    breaks = seq(0, 100, by = 5)
  ) +
  labs(
    x = "大規模経営体判定の閾値(ha)",
    y = "c1のp値"
  )

```

閾値20haあたりからc1は有意になっていく（そして、有意になると、係数は負になる）。

閾値20haあたりで大規模経営体割合の規定メカニズムがシフトするようだ。


## 閾値 × 交差項（被災面積割合×c1）の係数（交差項モデルについてのみ）

```{r}
lm_5ha <- summary(m10)
lm_10ha <- summary(m8)
lm_20ha <- summary(m12)
lm_30ha <- summary(m14)
lm_50ha <- summary(m16)
lm_100ha <- summary(m18)

thre_by_r_squared <- data.frame(
  threshold = c(5, 10, 20, 30, 50, 100),
  tsunami_c_one_estimates = c(
    lm_5ha$coefficients["tsunami_farmland_share:c_one", "Estimate"],
    lm_10ha$coefficients["tsunami_farmland_share:c_one", "Estimate"],
    lm_20ha$coefficients["tsunami_farmland_share:c_one", "Estimate"],
    lm_30ha$coefficients["tsunami_farmland_share:c_one", "Estimate"],
    lm_50ha$coefficients["tsunami_farmland_share:c_one", "Estimate"],
    lm_100ha$coefficients["tsunami_farmland_share:c_one", "Estimate"]
)  
)

thre_by_r_squared |> 
  ggplot(aes(x = threshold, y = tsunami_c_one_estimates)) +
  geom_line() +
  geom_point() +
  scale_x_continuous(
    breaks = seq(0, 100, by = 5)
  ) +
  labs(
    x = "大規模経営体判定の閾値(ha)",
    y = "交差項（津波被災割合×c1）の係数"
  )

```
交差項は20haでピーク。50haまではそれなりに高い値だけど、100haではかなり低くなる（ただし、有意なのは20ha以上。100haでも有意）。


## 閾値 × 交差項（被災面積割合×c1）のp値（交差項モデルについてのみ）

```{r}
lm_5ha <- summary(m10)
lm_10ha <- summary(m8)
lm_20ha <- summary(m12)
lm_30ha <- summary(m14)
lm_50ha <- summary(m16)
lm_100ha <- summary(m18)

thre_by_r_squared <- data.frame(
  threshold = c(5, 10, 20, 30, 50, 100),
  tsunami_c_one_p_values = c(
    lm_5ha$coefficients["tsunami_farmland_share:c_one", "Pr(>|t|)"],
    lm_10ha$coefficients["tsunami_farmland_share:c_one", "Pr(>|t|)"],
    lm_20ha$coefficients["tsunami_farmland_share:c_one", "Pr(>|t|)"],
    lm_30ha$coefficients["tsunami_farmland_share:c_one", "Pr(>|t|)"],
    lm_50ha$coefficients["tsunami_farmland_share:c_one", "Pr(>|t|)"],
    lm_100ha$coefficients["tsunami_farmland_share:c_one", "Pr(>|t|)"]
)  
)

thre_by_r_squared |> 
  ggplot(aes(x = threshold, y = tsunami_c_one_p_values)) +
  geom_line() +
  geom_point() +
  scale_x_continuous(
    breaks = seq(0, 100, by = 5)
  ) +
  labs(
    x = "大規模経営体判定の閾値(ha)",
    y = "交差項（津波被災割合×c1）のp値"
  )

```


閾値20ha以上だと有意になる。



## 閾値 × 震災前農地面積の係数（交差項モデルについてのみ）

```{r}
lm_5ha <- summary(m10)
lm_10ha <- summary(m8)
lm_20ha <- summary(m12)
lm_30ha <- summary(m14)
lm_50ha <- summary(m16)
lm_100ha <- summary(m18)

thre_by_r_squared <- data.frame(
  threshold = c(5, 10, 20, 30, 50, 100),
  farmland_total_estimates = c(
    lm_5ha$coefficients["farmland_total_by_kcity", "Estimate"],
    lm_10ha$coefficients["farmland_total_by_kcity", "Estimate"],
    lm_20ha$coefficients["farmland_total_by_kcity", "Estimate"],
    lm_30ha$coefficients["farmland_total_by_kcity", "Estimate"],
    lm_50ha$coefficients["farmland_total_by_kcity", "Estimate"],
    lm_100ha$coefficients["farmland_total_by_kcity", "Estimate"]
)  
)

thre_by_r_squared |> 
  ggplot(aes(x = threshold, y = farmland_total_estimates)) +
  geom_line() +
  geom_point() +
  scale_x_continuous(
    breaks = seq(0, 100, by = 5)
  ) +
  labs(
    x = "大規模経営体判定の閾値(ha)",
    y = "震災前農地面積の係数"
  )

```

係数が小さいけれど、これは変数のスケールが大きいからだろう。有意なのは100haのときだけ。

## 閾値 × 震災前農地面積のp値（交差項モデルについてのみ）

```{r}
lm_5ha <- summary(m10)
lm_10ha <- summary(m8)
lm_20ha <- summary(m12)
lm_30ha <- summary(m14)
lm_50ha <- summary(m16)
lm_100ha <- summary(m18)

thre_by_r_squared <- data.frame(
  threshold = c(5, 10, 20, 30, 50, 100),
  farmland_total_p_values = c(
    lm_5ha$coefficients["farmland_total_by_kcity", "Pr(>|t|)"],
    lm_10ha$coefficients["farmland_total_by_kcity", "Pr(>|t|)"],
    lm_20ha$coefficients["farmland_total_by_kcity", "Pr(>|t|)"],
    lm_30ha$coefficients["farmland_total_by_kcity", "Pr(>|t|)"],
    lm_50ha$coefficients["farmland_total_by_kcity", "Pr(>|t|)"],
    lm_100ha$coefficients["farmland_total_by_kcity", "Pr(>|t|)"]
)  
)

thre_by_r_squared |> 
  ggplot(aes(x = threshold, y = farmland_total_p_values)) +
  geom_line() +
  geom_point() +
  scale_x_continuous(
    breaks = seq(0, 100, by = 5)
  ) +
  labs(
    x = "大規模経営体判定の閾値(ha)",
    y = "震災前農地面積のp値"
  )

```


有意になるのは閾値が100haになったときだけ。