---
title: "eda_c_one_and_four"
output: html_document
date: "2026-08-13"
---

# source

```{r}
source("preparation.R")
df
```

基本的に被災のあった旧市区町村のデータだけを分析に使う。以降、df2を分析に使おう。

```{r}
df2 <- df |> filter(old_municipality == "1" & !is.na(tsunami_farmland_share))
df2
```

# c1実施とc4実施の関連性

```{r}
policy_df <- df2 |>
  distinct(area_code, c_one, c_four)

table(policy_df$c_one, policy_df$c_four)
table(policy_df$c_one, policy_df$c_four) |> prop.table() * 100

cor(policy_df$c_one, policy_df$c_four)

```

行がc1、列がc4。c1を実施しているがc4は実施していないというパターン、c1は実施していないがc4は実施しているというパターンを足したら全体の20％ある。相関は互いが、これらの例外パターンも一定割合あることに注意。

# 津波被災程度と各事業実施パターンの関連

## 事業実施パターンごとの津波被災平均・中央値

```{r}
policy_df2 <- df2 |>
  filter(census_year == "2010") |>
  distinct(
    area_code,
    c_one,
    c_four,
    tsunami_farmland_share
  ) |>
  mutate(
    policy_type = case_when(
      c_one == 0 & c_four == 0 ~ "Neither",
      c_one == 1 & c_four == 0 ~ "C1 only",
      c_one == 0 & c_four == 1 ~ "C4 only",
      c_one == 1 & c_four == 1 ~ "C1 + C4"
    )
  )

policy_df2 |>
  group_by(policy_type) |>
  summarise(
    n = n(),
    mean_damage = mean(tsunami_farmland_share, na.rm = TRUE),
    median_damage = median(tsunami_farmland_share, na.rm = TRUE)
  )
```

C1とC4の両方を実施しているのは津波被災農地割合が7割近くに達する、被害の大きい地域だ。津波被災の大きさと補助の手厚さにきれいな正の関係性がみられる。

## 事業実施パターンごとの津波被災箱ひげ図

```{r}
ggplot(
  policy_df2,
  aes(x = policy_type, y = tsunami_farmland_share)
) +
  geom_boxplot() +
  geom_jitter(width = 0.15, alpha = 0.6) +
  labs(
    x = NULL,
    y = "Tsunami-damaged farmland share"
  )
```
ただし、箱ひげ図にすると、必ずしも被災割合だけで事業実施が決まってくるわけではないように見える。とくに、どちらの事業も実施していない地域には被災割合のかなり大きい地域がみられる。


# 震災前農地規模と各事業実施パターンの関連

## 事業実施パターンごとの震災前農地規模平均・中央値

```{r}
policy_df3 <- df2 |>
  filter(census_year == "2010") |>
  distinct(
    area_code,
    c_one,
    c_four,
    tsunami_farmland_share,
    farmland_total_by_kcity
  ) |>
  mutate(
    policy_type = case_when(
      c_one == 0 & c_four == 0 ~ "Neither",
      c_one == 1 & c_four == 0 ~ "C1 only",
      c_one == 0 & c_four == 1 ~ "C4 only",
      c_one == 1 & c_four == 1 ~ "C1 + C4"
    )
  )

policy_df3 |>
  group_by(policy_type) |>
  summarise(
    n = n(),
    mean_farmland = mean(farmland_total_by_kcity, na.rm = TRUE),
    median_farmland = median(farmland_total_by_kcity, na.rm = TRUE)
  )
```

元々農地規模の大きい地域の方が事業を実施する傾向があるようだ。

## 事業実施パターンごとの震災前農地規模箱ひげ図

```{r}
ggplot(
  policy_df3,
  aes(x = policy_type, y = farmland_total_by_kcity)
) +
  geom_boxplot() +
  geom_jitter(width = 0.15, alpha = 0.6) +
  labs(
    x = NULL,
    y = "farmland_total_by_kcity"
  )
```

縦軸が津波被災割合だったときはNeitherのばらつきがかなり見られたけれど、縦軸が震災前農地面積だとばらつきがかなり小さくなる。


# 津波被災農地規模と各事業実施パターンの関連

## 事業実施パターンごとの津波被災農地規模平均・中央値

```{r}
policy_df4 <- df2 |>
  filter(census_year == "2010") |>
  distinct(
    area_code,
    c_one,
    c_four,
    tunami_farmland_total_by_kcity
  ) |>
  mutate(
    policy_type = case_when(
      c_one == 0 & c_four == 0 ~ "Neither",
      c_one == 1 & c_four == 0 ~ "C1 only",
      c_one == 0 & c_four == 1 ~ "C4 only",
      c_one == 1 & c_four == 1 ~ "C1 + C4"
    )
  )


policy_df4 |>
  group_by(policy_type) |>
  summarise(
    n = n(),
    mean_tsunami_farmland = mean(tunami_farmland_total_by_kcity, na.rm = TRUE),
    median_tsunami_farmland = median(tunami_farmland_total_by_kcity, na.rm = TRUE)
  )
```

津波被災農地規模の大きい地域の方が事業を実施する傾向があるようだ。


## 事業実施パターンごとの震災前農地規模箱ひげ図

```{r}
ggplot(
  policy_df4,
  aes(x = policy_type, y = tunami_farmland_total_by_kcity)
) +
  geom_boxplot() +
  geom_jitter(width = 0.15, alpha = 0.6) +
  labs(
    x = NULL,
    y = "tunami_farmland_total_by_kcity"
  )
```

津波被災農地規模が一番当てはまりがいい気がする…。

# 大規模化進展ペース ~ 被災農地割合 + 津波被災農地規模 + c-1 + c-4


## 閾値 = 10ha

### m7 (交差項なし)

```{r}
df2 <- df2 |>
  mutate(
    share_over_10ha = entities_over_10_0ha / entities_total
  )

change_10ha <- df2 |>
  filter(census_year %in% c("2010", "2020")) |>
  select(
    area_code,
    census_year,
    share_over_10ha,
    tsunami_farmland_share,
    tunami_farmland_total_by_kcity, 
    c_one,
    c_four
  ) |>
  tidyr::pivot_wider(
    id_cols = c(
      area_code,
      tsunami_farmland_share,
      tunami_farmland_total_by_kcity,
      c_one,
      c_four
    ),
    names_from = census_year,
    values_from = share_over_10ha,
    names_prefix = "share_"
  ) |>
  mutate(
    change_2010_2020 = share_2020 - share_2010
  )

m7 <- lm(
  change_2010_2020 ~
    tsunami_farmland_share +
    tunami_farmland_total_by_kcity +
    c_one +
    c_four,
  data = change_10ha
)

summary(m7)
vif(m7)
```
有意なのは津波被災面積割合だけ。決定係数がかなり大きい。

### m8_1 (c1と津波被災割合の交差項)

```{r}
m8_1 <- lm(
  change_2010_2020 ~
    tsunami_farmland_share * c_one +
    tunami_farmland_total_by_kcity,
  data = change_10ha
)

summary(m8_1)
vif(m8_1, type = "predictor")
```
c1と津波被災割合で交差項を作ったけど有意ではない。


### m8_2 (c4と津波被災割合の交差項)

```{r}
m8_2 <- lm(
  change_2010_2020 ~
    tsunami_farmland_share * c_four +
    tunami_farmland_total_by_kcity,
  data = change_10ha
)

summary(m8_2)
vif(m8_2, type = "predictor")
```
c1をc4にしても傾向変わらず。


## 閾値 = 20ha

### m9 (交差項なし)

```{r}
df2 <- df2 |>
  mutate(
    share_over_20ha = entities_over_20_0ha / entities_total
  )

change_20ha <- df2 |>
  filter(census_year %in% c("2010", "2020")) |>
  select(
    area_code,
    census_year,
    share_over_20ha,
    tsunami_farmland_share,
    tunami_farmland_total_by_kcity, 
    c_one,
    c_four
  ) |>
  tidyr::pivot_wider(
    id_cols = c(
      area_code,
      tsunami_farmland_share,
      tunami_farmland_total_by_kcity,
      c_one,
      c_four
    ),
    names_from = census_year,
    values_from = share_over_20ha,
    names_prefix = "share_"
  ) |>
  mutate(
    change_2010_2020 = share_2020 - share_2010
  )

m9 <- lm(
  change_2010_2020 ~
    tsunami_farmland_share +
    tunami_farmland_total_by_kcity +
    c_one +
    c_four,
  data = change_20ha
)

summary(m9)
vif(m9)
```

やはり有意なのは有意なのは津波被災面積割合だけ。

### m10_1 (c1と津波被災割合の交差項)

```{r}
m10_1 <- lm(
  change_2010_2020 ~
    tsunami_farmland_share * c_one +
    tunami_farmland_total_by_kcity,
  data = change_20ha
)

summary(m10_1)
vif(m10_1, type = "predictor")
```

閾値20haだと津波被災割合とc1の交差項が有意になる。


### m10_1の予測線

```{r}
newdat <- expand.grid(
  tsunami_farmland_share = seq(0, 1, length.out = 100),
  c_one = c(0, 1),
  tunami_farmland_total_by_kcity =
    mean(change_20ha$tunami_farmland_total_by_kcity, na.rm = TRUE)
)

newdat$pred <- predict(
  m10_1,
  newdata = newdat
)

newdat <- newdat |>
  mutate(
    c_one = factor(
      c_one,
      levels = c(0, 1),
      labels = c("C-1非実施", "C-1実施")
    )
  )

ggplot(
  newdat,
  aes(
    x = tsunami_farmland_share,
    y = pred,
    linetype = c_one
  )
) +
  geom_line(linewidth = 1) +
  labs(
    x = "津波被災農地割合",
    y = "20ha以上経営体割合の変化（2010–2020）",
    linetype = "C-1事業"
  )

ggplot(
  change_20ha,
  aes(
    x = tsunami_farmland_share,
    y = change_2010_2020,
    shape = factor(c_one),
    linetype = factor(c_one)
  )
) +
  geom_point(size = 2.5) +
  geom_smooth(
    method = "lm",
    se = FALSE
  ) +
  scale_shape_manual(
    values = c(
      "0" = 17,  # △ 非実施
      "1" = 16   # ● 実施
    ),
    labels = c(
      "0" = "C-1非実施",
      "1" = "C-1実施"
    )
  ) +
  scale_linetype_manual(
    values = c(
      "0" = "dashed", # 非実施
      "1" = "solid"   # 実施
    ),
    labels = c(
      "0" = "C-1非実施",
      "1" = "C-1実施"
    )
  ) +
  labs(
    x = "津波被災農地割合",
    y = "20ha以上経営体割合の変化（2010–2020）",
    shape = "C-1事業",
    linetype = "C-1事業"
  )
```


### m10_2 (c4と津波被災割合の交差項)

```{r}
m10_2 <- lm(
  change_2010_2020 ~
    tsunami_farmland_share * c_four +
    tunami_farmland_total_by_kcity,
  data = change_20ha
)

summary(m10_2)
vif(m10_2, type = "predictor")
```

c4でも被災割合との交差項が有意になっている。


### m10_2の予測線

```{r}
newdat <- expand.grid(
  tsunami_farmland_share = seq(0, 1, length.out = 100),
  c_four = c(0, 1),
  tunami_farmland_total_by_kcity =
    mean(change_20ha$tunami_farmland_total_by_kcity, na.rm = TRUE)
)

newdat$pred <- predict(
  m10_2,
  newdata = newdat
)

newdat <- newdat |>
  mutate(
    c_four = factor(
      c_four,
      levels = c(0, 1),
      labels = c("C-4非実施", "C-4実施")
    )
  )

ggplot(
  newdat,
  aes(
    x = tsunami_farmland_share,
    y = pred,
    linetype = c_four
  )
) +
  geom_line(linewidth = 1) +
  labs(
    x = "津波被災農地割合",
    y = "20ha以上経営体割合の変化（2010–2020）",
    linetype = "C-4事業"
  )

ggplot(
  change_20ha,
  aes(
    x = tsunami_farmland_share,
    y = change_2010_2020,
    shape = factor(c_four),
    linetype = factor(c_four)
  )
) +
  geom_point(size = 2.5) +
  geom_smooth(
    method = "lm",
    se = FALSE
  ) +
  scale_shape_manual(
    values = c(
      "0" = 17,  # △ 非実施
      "1" = 16   # ● 実施
    ),
    labels = c(
      "0" = "C-4非実施",
      "1" = "C-4実施"
    )
  ) +
  scale_linetype_manual(
    values = c(
      "0" = "dashed", # 非実施
      "1" = "solid"   # 実施
    ),
    labels = c(
      "0" = "C-4非実施",
      "1" = "C-4実施"
    )
  ) +
  labs(
    x = "津波被災農地割合",
    y = "20ha以上経営体割合の変化（2010–2020）",
    shape = "C-4事業",
    linetype = "C-4事業"
  )
```

## 閾値 = 30ha

### m11 (交差項なし)

```{r}
df2 <- df2 |>
  mutate(
    share_over_30ha = entities_over_30_0ha / entities_total
  )

change_30ha <- df2 |>
  filter(census_year %in% c("2010", "2020")) |>
  select(
    area_code,
    census_year,
    share_over_30ha,
    tsunami_farmland_share,
    tunami_farmland_total_by_kcity, 
    c_one,
    c_four
  ) |>
  tidyr::pivot_wider(
    id_cols = c(
      area_code,
      tsunami_farmland_share,
      tunami_farmland_total_by_kcity,
      c_one,
      c_four
    ),
    names_from = census_year,
    values_from = share_over_30ha,
    names_prefix = "share_"
  ) |>
  mutate(
    change_2010_2020 = share_2020 - share_2010
  )

m11 <- lm(
  change_2010_2020 ~
    tsunami_farmland_share +
    tunami_farmland_total_by_kcity +
    c_one +
    c_four,
  data = change_30ha
)

summary(m11)
vif(m11)
```

閾値30haになると津波被災割合だけでなく津波被災農地規模も有意になってきている。

津波被災農地規模が大きいということは、それだけ、再編に使える農地が多く出回るため、30ha以上の大規模経営体が育つ余地があるということだ。そして、津波被災割合が大きいということは、再編に伴い地域の農業構造が大きく変化するインパクトがあるということだろう。

### m12_1 (c1と津波被災割合の交差項)

```{r}
m12_1 <- lm(
  change_2010_2020 ~
    tsunami_farmland_share * c_one +
    tunami_farmland_total_by_kcity,
  data = change_30ha
)

summary(m12_1)
vif(m12_1, type = "predictor")
```
決定係数がかなり大きくなる。c-1自体は負で有意。津波被災割合の交差項が明確に有意になっている。また、10%有意だが、このあたりから津波被災面積絶対量も有意になっている。

### m12_1の予測線

```{r}
newdat <- expand.grid(
  tsunami_farmland_share = seq(0, 1, length.out = 100),
  c_one = c(0, 1),
  tunami_farmland_total_by_kcity =
    mean(change_30ha$tunami_farmland_total_by_kcity, na.rm = TRUE)
)

newdat$pred <- predict(
  m12_1,
  newdata = newdat
)

newdat <- newdat |>
  mutate(
    c_one = factor(
      c_one,
      levels = c(0, 1),
      labels = c("C-1非実施", "C-1実施")
    )
  )

ggplot(
  newdat,
  aes(
    x = tsunami_farmland_share,
    y = pred,
    linetype = c_one
  )
) +
  geom_line(linewidth = 1) +
  labs(
    x = "津波被災農地割合",
    y = "30ha以上経営体割合の変化（2010–2020）",
    linetype = "C-1事業"
  )

ggplot(
  change_30ha,
  aes(
    x = tsunami_farmland_share,
    y = change_2010_2020,
    shape = factor(c_one),
    linetype = factor(c_one)
  )
) +
  geom_point(size = 2.5) +
  geom_smooth(
    method = "lm",
    se = FALSE
  ) +
  scale_shape_manual(
    values = c(
      "0" = 17,  # △ 非実施
      "1" = 16   # ● 実施
    ),
    labels = c(
      "0" = "C-1非実施",
      "1" = "C-1実施"
    )
  ) +
  scale_linetype_manual(
    values = c(
      "0" = "dashed", # 非実施
      "1" = "solid"   # 実施
    ),
    labels = c(
      "0" = "C-1非実施",
      "1" = "C-1実施"
    )
  ) +
  labs(
    x = "津波被災農地割合",
    y = "30ha以上経営体割合の変化（2010–2020）",
    shape = "C-1事業",
    linetype = "C-1事業"
  )
```

### m12_2 (c4と津波被災割合の交差項)

```{r}
m12_2 <- lm(
  change_2010_2020 ~
    tsunami_farmland_share * c_four +
    tunami_farmland_total_by_kcity,
  data = change_30ha
)

summary(m12_2)
vif(m12_2, type = "predictor")
```

c-4の場合もc-1と傾向は変わらない。

## 閾値 = 50ha

### m13 (交差項なし)

```{r}
df2 <- df2 |>
  mutate(
    share_over_50ha = entities_over_50_0ha / entities_total
  )

change_50ha <- df2 |>
  filter(census_year %in% c("2010", "2020")) |>
  select(
    area_code,
    census_year,
    share_over_50ha,
    tsunami_farmland_share,
    tunami_farmland_total_by_kcity, 
    c_one,
    c_four
  ) |>
  tidyr::pivot_wider(
    id_cols = c(
      area_code,
      tsunami_farmland_share,
      tunami_farmland_total_by_kcity,
      c_one,
      c_four
    ),
    names_from = census_year,
    values_from = share_over_50ha,
    names_prefix = "share_"
  ) |>
  mutate(
    change_2010_2020 = share_2020 - share_2010
  )

m13 <- lm(
  change_2010_2020 ~
    tsunami_farmland_share +
    tunami_farmland_total_by_kcity +
    c_one +
    c_four,
  data = change_50ha
)

summary(m13)
vif(m13)
```
閾値50haでも閾値30haと同様の有意傾向（ただし決定係数はやや小さくなる）。


### m14_1 (c1と津波被災割合の交差項)

```{r}
m14_1 <- lm(
  change_2010_2020 ~
    tsunami_farmland_share * c_one +
    tunami_farmland_total_by_kcity,
  data = change_50ha
)

summary(m14_1)
vif(m14_1, type = "predictor")
```

50haになると津波被災割合の主効果がなくなる。交差項は相変わらず効いてる→大規模層だと津波被災割合ではなく津波被災農地の絶対量を使った方が良いのかも。

### m14_2 (c4と津波被災割合の交差項)

```{r}
m14_2 <- lm(
  change_2010_2020 ~
    tsunami_farmland_share * c_four +
    tunami_farmland_total_by_kcity,
  data = change_50ha
)

summary(m14_2)
vif(m14_2, type = "predictor")
```

c4だと津波被災農地絶対量だけが有意になる。

## 閾値 = 100ha

### m15 (交差項なし)

```{r}
df2 <- df2 |>
  mutate(
    share_over_100ha = entities_over_100_0ha / entities_total
  )

change_100ha <- df2 |>
  filter(census_year %in% c("2010", "2020")) |>
  select(
    area_code,
    census_year,
    share_over_100ha,
    tsunami_farmland_share,
    tunami_farmland_total_by_kcity, 
    c_one,
    c_four
  ) |>
  tidyr::pivot_wider(
    id_cols = c(
      area_code,
      tsunami_farmland_share,
      tunami_farmland_total_by_kcity,
      c_one,
      c_four
    ),
    names_from = census_year,
    values_from = share_over_100ha,
    names_prefix = "share_"
  ) |>
  mutate(
    change_2010_2020 = share_2020 - share_2010
  )

m15 <- lm(
  change_2010_2020 ~
    tsunami_farmland_share +
    tunami_farmland_total_by_kcity +
    c_one +
    c_four,
  data = change_100ha
)

summary(m15)
vif(m15)
```

閾値100haになると、今度は津波被災の絶対量だけが有意になった。決定係数はだいぶ下がる。

100ha以上の大規模経営体をつくるにはともかく農地の絶対量が必要ということか。逆に20haくらいだと、被災面積割合が大きくて、地域内のどこにいても農地を獲得できる確率が高い方が、大規模経営体がたくさん生まれやすくなる。


### m16_1 (c1と津波被災割合の交差項)

```{r}
m16_1 <- lm(
  change_2010_2020 ~
    tsunami_farmland_share * c_one +
    tunami_farmland_total_by_kcity,
  data = change_100ha
)

summary(m16_1)
vif(m16_1, type = "predictor")
```
100haになると、c-1の方も被災農地絶対量だけが有意になる。


### m16_2 (c4と津波被災割合の交差項)

```{r}
m16_2 <- lm(
  change_2010_2020 ~
    tsunami_farmland_share * c_four +
    tunami_farmland_total_by_kcity,
  data = change_100ha
)

summary(m16_2)
vif(m16_2, type = "predictor")
```

なぜかc4だと交差項がまた有意になる。いずれにしても、これくらい大規模層だと
被災面積割合ではなく被災絶対量で見た方が良いと思う。


# 大規模化進展ペース ~ 津波被災農地絶対量 × c-1 or c-4

## 10ha

### m17_1 (c1と津波被災農地絶対量の交差項)

```{r}
df2 <- df2 |>
  mutate(
    share_over_10ha = entities_over_10_0ha / entities_total
  )

change_10ha <- df2 |>
  filter(census_year %in% c("2010", "2020")) |>
  select(
    area_code,
    census_year,
    share_over_10ha,
    tsunami_farmland_share,
    tunami_farmland_total_by_kcity, 
    c_one,
    c_four
  ) |>
  tidyr::pivot_wider(
    id_cols = c(
      area_code,
      tsunami_farmland_share,
      tunami_farmland_total_by_kcity,
      c_one,
      c_four
    ),
    names_from = census_year,
    values_from = share_over_10ha,
    names_prefix = "share_"
  ) |>
  mutate(
    change_2010_2020 = share_2020 - share_2010
  )


m17_1 <- lm(
  change_2010_2020 ~
    tsunami_farmland_share +
    tunami_farmland_total_by_kcity * c_one,
  data = change_10ha
)

summary(m17_1)
vif(m17_1, type = "predictor")

```

10haだと被災農地絶対量とc1の交差項は全く効いていない。


### m17_2 (c4と津波被災割合の交差項)

```{r}
m17_2 <- lm(
  change_2010_2020 ~
    tsunami_farmland_share +
    tunami_farmland_total_by_kcity* c_four ,
  data = change_10ha
)

summary(m17_2)
vif(m17_2, type = "predictor")
```
c4も同様。

## 20ha

### m18_1 (c1と津波被災農地絶対量の交差項)

```{r}
df2 <- df2 |>
  mutate(
    share_over_20ha = entities_over_20_0ha / entities_total
  )

change_20ha <- df2 |>
  filter(census_year %in% c("2010", "2020")) |>
  select(
    area_code,
    census_year,
    share_over_20ha,
    tsunami_farmland_share,
    tunami_farmland_total_by_kcity, 
    c_one,
    c_four
  ) |>
  tidyr::pivot_wider(
    id_cols = c(
      area_code,
      tsunami_farmland_share,
      tunami_farmland_total_by_kcity,
      c_one,
      c_four
    ),
    names_from = census_year,
    values_from = share_over_20ha,
    names_prefix = "share_"
  ) |>
  mutate(
    change_2010_2020 = share_2020 - share_2010
  )


m18_1 <- lm(
  change_2010_2020 ~
    tsunami_farmland_share +
    tunami_farmland_total_by_kcity * c_one,
  data = change_20ha
)

summary(m18_1)
vif(m18_1, type = "predictor")

```
20haでも効いているのは津波被災割合だけ。


### m18_2 (c4と津波被災割合の交差項)

```{r}
m18_2 <- lm(
  change_2010_2020 ~
    tsunami_farmland_share +
    tunami_farmland_total_by_kcity* c_four ,
  data = change_20ha
)

summary(m18_2)
vif(m18_2, type = "predictor")
```

c4も同様。


## 30ha

### m19_1 (c1と津波被災農地絶対量の交差項)

```{r}
df2 <- df2 |>
  mutate(
    share_over_30ha = entities_over_30_0ha / entities_total
  )

change_30ha <- df2 |>
  filter(census_year %in% c("2010", "2020")) |>
  select(
    area_code,
    census_year,
    share_over_30ha,
    tsunami_farmland_share,
    tunami_farmland_total_by_kcity, 
    c_one,
    c_four
  ) |>
  tidyr::pivot_wider(
    id_cols = c(
      area_code,
      tsunami_farmland_share,
      tunami_farmland_total_by_kcity,
      c_one,
      c_four
    ),
    names_from = census_year,
    values_from = share_over_30ha,
    names_prefix = "share_"
  ) |>
  mutate(
    change_2010_2020 = share_2020 - share_2010
  )


m19_1 <- lm(
  change_2010_2020 ~
    tsunami_farmland_share +
    tunami_farmland_total_by_kcity * c_one,
  data = change_30ha
)

summary(m19_1)
vif(m19_1, type = "predictor")

```
30haでも交差項は効かない。

### m19_2 (c4と津波被災割合の交差項)

```{r}
m19_2 <- lm(
  change_2010_2020 ~
    tsunami_farmland_share +
    tunami_farmland_total_by_kcity* c_four ,
  data = change_30ha
)

summary(m19_2)
vif(m19_2, type = "predictor")
```

c4も同様。


## 50ha

### m20_1 (c1と津波被災農地絶対量の交差項)

```{r}
df2 <- df2 |>
  mutate(
    share_over_50ha = entities_over_50_0ha / entities_total
  )

change_50ha <- df2 |>
  filter(census_year %in% c("2010", "2020")) |>
  select(
    area_code,
    census_year,
    share_over_50ha,
    tsunami_farmland_share,
    tunami_farmland_total_by_kcity, 
    c_one,
    c_four
  ) |>
  tidyr::pivot_wider(
    id_cols = c(
      area_code,
      tsunami_farmland_share,
      tunami_farmland_total_by_kcity,
      c_one,
      c_four
    ),
    names_from = census_year,
    values_from = share_over_50ha,
    names_prefix = "share_"
  ) |>
  mutate(
    change_2010_2020 = share_2020 - share_2010
  )


m20_1 <- lm(
  change_2010_2020 ~
    tsunami_farmland_share +
    tunami_farmland_total_by_kcity * c_one,
  data = change_50ha
)

summary(m20_1)
vif(m20_1, type = "predictor")

```
50haも同様だ。交差項効かない。


### m20_2 (c4と津波被災割合の交差項)

```{r}
m20_2 <- lm(
  change_2010_2020 ~
    tsunami_farmland_share +
    tunami_farmland_total_by_kcity* c_four ,
  data = change_50ha
)

summary(m20_2)
vif(m20_2, type = "predictor")
```
c4も同様。


## 100ha

### m21_1 (c1と津波被災農地絶対量の交差項)

```{r}
df2 <- df2 |>
  mutate(
    share_over_100ha = entities_over_100_0ha / entities_total
  )

change_100ha <- df2 |>
  filter(census_year %in% c("2010", "2020")) |>
  select(
    area_code,
    census_year,
    share_over_100ha,
    tsunami_farmland_share,
    tunami_farmland_total_by_kcity, 
    c_one,
    c_four
  ) |>
  tidyr::pivot_wider(
    id_cols = c(
      area_code,
      tsunami_farmland_share,
      tunami_farmland_total_by_kcity,
      c_one,
      c_four
    ),
    names_from = census_year,
    values_from = share_over_100ha,
    names_prefix = "share_"
  ) |>
  mutate(
    change_2010_2020 = share_2020 - share_2010
  )


m21_1 <- lm(
  change_2010_2020 ~
    tsunami_farmland_share +
    tunami_farmland_total_by_kcity * c_one,
  data = change_100ha
)

summary(m21_1)
vif(m21_1, type = "predictor")

```

100haになると有意な変数が完全に消えた。

### m21_2 (c4と津波被災割合の交差項)

```{r}
m21_2 <- lm(
  change_2010_2020 ~
    tsunami_farmland_share +
    tunami_farmland_total_by_kcity* c_four ,
  data = change_100ha
)

summary(m20_2)
vif(m21_2, type = "predictor")
```
結局、津波被災農地絶対量と復興事業の交差項は有意にならないようだ。