---
title: "GT"
output: html_document
date: "2026-08-04"
---

# source
```{r}
source("preparation.R")
df
```

基本的に被災のあった旧市区町村のデータだけを分析に使う。以降、df2を分析に使おう。

```{r}
df2 <- df |> filter(old_municipality == "1" & !is.na(tsunami_farmland_share))
df2
```

# 大規模経営体の割合

## 5ha以上経営体の割合（宮城県全体）

```{r}
large_farm_summary <- df2 |>
  group_by(census_year) |>
  summarise(
    entities_total = sum(entities_total, na.rm = TRUE),
    entities_over_5_0ha = sum(entities_over_5_0ha, na.rm = TRUE),
    share_over_5_0ha =
      round(entities_over_5_0ha / entities_total * 100, 1),
    .groups = "drop"
  )
large_farm_summary
```
5ha以上層経営体の割合がかなり増えてるけど、それでも14.3%しかない。

## 10ha以上経営体の割合（宮城県全体）

```{r}
large_farm_summary <- df2 |>
  group_by(census_year) |>
  summarise(
    entities_total = sum(entities_total, na.rm = TRUE),
    entities_over_10_0ha = sum(entities_over_10_0ha, na.rm = TRUE),
    share_over_10_0ha =
      round(entities_over_10_0ha / entities_total * 100,1),
    .groups = "drop"
  )
large_farm_summary
```
10ha以上層となると10％を切る。

## 20ha以上経営体の割合（宮城県全体）

```{r}
large_farm_summary <- df2 |>
  group_by(census_year) |>
  summarise(
    entities_total = sum(entities_total, na.rm = TRUE),
    entities_over_20_0ha = sum(entities_over_20_0ha, na.rm = TRUE),
    share_over_20_0ha =
      round(entities_over_20_0ha / entities_total * 100, 1),
    .groups = "drop"
  )
large_farm_summary
```

## 30ha以上経営体の割合（宮城県全体）

```{r}
large_farm_summary <- df2 |>
  group_by(census_year) |>
  summarise(
    entities_total = sum(entities_total, na.rm = TRUE),
    entities_over_30_0ha = sum(entities_over_30_0ha, na.rm = TRUE),
    share_over_30_0ha =
      round(entities_over_30_0ha / entities_total * 100, 1),
    .groups = "drop"
  )
large_farm_summary
```

## 50ha以上経営体の割合（宮城県全体）

```{r}
large_farm_summary <- df2 |>
  group_by(census_year) |>
  summarise(
    entities_total = sum(entities_total, na.rm = TRUE),
    entities_over_50_0ha = sum(entities_over_50_0ha, na.rm = TRUE),
    share_over_50_0ha =
      round(entities_over_50_0ha / entities_total * 100, 1),
    .groups = "drop"
  )
large_farm_summary
```

## 100ha以上経営体の割合（宮城県全体）

```{r}
large_farm_summary <- df2 |>
  group_by(census_year) |>
  summarise(
    entities_total = sum(entities_total, na.rm = TRUE),
    entities_over_100_0ha = sum(entities_over_100_0ha, na.rm = TRUE),
    share_over_100_0ha =
      round(entities_over_100_0ha / entities_total * 100, 1),
    .groups = "drop"
  )
large_farm_summary
```


# モデル用変数記述統計量

## 準備

### 分析用データフレーム作成

```{r}
machinery_change <- df2 |>
  filter(census_year %in% c("2010", "2015")) |>
  select(
    area_code,
    census_year,
    tsunami_farmland_share,
    rice_transplanter_entities,
    tractor_entities,
    combine_entities,
    c_one,
    c_four,
    production_support,
    individual_entities,
    farm_entities_total
  ) |>
  pivot_wider(
    names_from = census_year,
    values_from = c(
      tsunami_farmland_share,
      rice_transplanter_entities,
      tractor_entities,
      combine_entities,
      individual_entities,
      farm_entities_total
    )
  ) |>
  mutate(
    change_rice_transplanter =
      rice_transplanter_entities_2015 - rice_transplanter_entities_2010,
    change_tractor =
      tractor_entities_2015 - tractor_entities_2010,
    change_combine =
      combine_entities_2015 - combine_entities_2010,
    individual_share_2010 =
      individual_entities_2010 / farm_entities_total_2010,
    individual_share_2015 =
      individual_entities_2015 / farm_entities_total_2015,
    change_individual_share =
      individual_share_2015 - individual_share_2010
  )
```

### 残存率変数作成
```{r}
machinery_change <- machinery_change |>
  mutate(
    individual_2015_2010_ratio = if_else(
      individual_entities_2010 > 0,
      individual_entities_2015 / individual_entities_2010,
      NA_real_
    )
  )
```

### コンバイン所有個人経営体数の下限（2010年）


```{r}

machinery_change <- machinery_change |>
  mutate(
    nonindividual_entities_2010 =
      farm_entities_total_2010 - individual_entities_2010,

    individual_combine_owner_min_2010 =
      pmax(
        combine_entities_2010 - nonindividual_entities_2010,
        0
      ),

    individual_combine_owner_max_2010 =
      pmin(
        combine_entities_2010,
        individual_entities_2010
      ),

    individual_combine_owner_share_min_2010 =
      individual_combine_owner_min_2010 /
      individual_entities_2010,

    individual_combine_owner_share_max_2010 =
      individual_combine_owner_max_2010 /
      individual_entities_2010
  )
```

### トラクター所有個人経営体数の下限（2010年）


```{r}

machinery_change <- machinery_change |>
  mutate(
    nonindividual_entities_2010 =
      farm_entities_total_2010 - individual_entities_2010,

    individual_tractor_owner_min_2010 =
      pmax(
        tractor_entities_2010 - nonindividual_entities_2010,
        0
      ),

    individual_tractor_owner_max_2010 =
      pmin(
        tractor_entities_2010,
        individual_entities_2010
      ),

    individual_tractor_owner_share_min_2010 =
      individual_tractor_owner_min_2010 /
      individual_entities_2010,

    individual_tractor_owner_share_max_2010 =
      individual_tractor_owner_max_2010 /
      individual_entities_2010
  )
```

### 田植機所有個人経営体数の下限（2010年）


```{r}

machinery_change <- machinery_change |>
  mutate(
    nonindividual_entities_2010 =
      farm_entities_total_2010 - individual_entities_2010,

    individual_rice_transplanter_owner_min_2010 =
      pmax(
        rice_transplanter_entities_2010 - nonindividual_entities_2010,
        0
      ),

    individual_rice_transplanter_owner_max_2010 =
      pmin(
        rice_transplanter_entities_2010,
        individual_entities_2010
      ),

    individual_rice_transplanter_owner_share_min_2010 =
      individual_rice_transplanter_owner_min_2010 /
      individual_entities_2010,

    individual_rice_transplanter_owner_share_max_2010 =
      individual_rice_transplanter_owner_max_2010 /
      individual_entities_2010
  )
```


## 個人経営体数2015 / 個人経営体数2010



```{r}
machinery_change |>
  summarise(
    n = sum(!is.na(individual_2015_2010_ratio)),
    mean = mean(individual_2015_2010_ratio, na.rm = TRUE) |> round(2),
    sd = sd(individual_2015_2010_ratio, na.rm = TRUE) |> round(2),
    min = min(individual_2015_2010_ratio, na.rm = TRUE) |> round(2),
    max = max(individual_2015_2010_ratio, na.rm = TRUE) |> round(2)
  )
```

## C-1実施

```{r}
machinery_change |>
  summarise(
    n = sum(!is.na(c_one)),
    mean = mean(c_one, na.rm = TRUE) |> round(2),
    sd = sd(c_one, na.rm = TRUE) |> round(2),
    min = min(c_one, na.rm = TRUE) |> round(2),
    max = max(c_one, na.rm = TRUE) |> round(2)
  )
```

## C-4実施

```{r}
machinery_change |>
  summarise(
    n = sum(!is.na(c_four)),
    mean = mean(c_four, na.rm = TRUE) |> round(2),
    sd = sd(c_four, na.rm = TRUE) |> round(2),
    min = min(c_four, na.rm = TRUE) |> round(2),
    max = max(c_four, na.rm = TRUE) |> round(2)
  )
```

## 生産対策交付金実施

```{r}
machinery_change |>
  summarise(
    n = sum(!is.na(production_support)),
    mean = mean(production_support, na.rm = TRUE) |> round(2),
    sd = sd(production_support, na.rm = TRUE) |> round(2),
    min = min(production_support, na.rm = TRUE) |> round(2),
    max = max(production_support, na.rm = TRUE) |> round(2)
  )
```


## コンバイン所有個人経営体割合_2010 


```{r}
machinery_change |>
  summarise(
    n = sum(!is.na(individual_combine_owner_share_min_2010)),
    mean = mean(individual_combine_owner_share_min_2010, na.rm = TRUE) |> round(2),
    sd = sd(individual_combine_owner_share_min_2010, na.rm = TRUE) |> round(2),
    min = min(individual_combine_owner_share_min_2010, na.rm = TRUE) |> round(2),
    max = max(individual_combine_owner_share_min_2010, na.rm = TRUE) |> round(2)
  )
```

## トラクター所有個人経営体割合 _2010


```{r}
machinery_change |>
  summarise(
    n = sum(!is.na(individual_tractor_owner_share_min_2010)),
    mean = mean(individual_tractor_owner_share_min_2010, na.rm = TRUE) |> round(2),
    sd = sd(individual_tractor_owner_share_min_2010, na.rm = TRUE) |> round(2),
    min = min(individual_tractor_owner_share_min_2010, na.rm = TRUE) |> round(2),
    max = max(individual_tractor_owner_share_min_2010, na.rm = TRUE) |> round(2)
  )
```

## 田植機所有個人経営体割合 _2010


```{r}
machinery_change |>
  summarise(
    n = sum(!is.na(individual_rice_transplanter_owner_share_min_2010)),
    mean = mean(individual_rice_transplanter_owner_share_min_2010, na.rm = TRUE) |> round(2),
    sd = sd(individual_rice_transplanter_owner_share_min_2010, na.rm = TRUE) |> round(2),
    min = min(individual_rice_transplanter_owner_share_min_2010, na.rm = TRUE) |> round(2),
    max = max(individual_rice_transplanter_owner_share_min_2010, na.rm = TRUE) |> round(2)
  )
```

## 個人経営体割合 _2010


```{r}
machinery_change |>
  summarise(
    n = sum(!is.na(individual_share_2010)),
    mean = mean(individual_share_2010, na.rm = TRUE) |> round(2),
    sd = sd(individual_share_2010, na.rm = TRUE) |> round(2),
    min = min(individual_share_2010, na.rm = TRUE) |> round(2),
    max = max(individual_share_2010, na.rm = TRUE) |> round(2)
  )
```

## 津波被災圃場割合


```{r}
machinery_change |>
  summarise(
    n = sum(!is.na(tsunami_farmland_share_2010)),
    mean = mean(tsunami_farmland_share_2010, na.rm = TRUE) |> round(2),
    sd = sd(tsunami_farmland_share_2010, na.rm = TRUE) |> round(2),
    min = min(tsunami_farmland_share_2010, na.rm = TRUE),
    max = max(tsunami_farmland_share_2010, na.rm = TRUE) |> round(2)
  )
```