---
title: "practice_wooldridge"
format: html
editor: visual
---

# 準備

```{r}
library(wooldridge)
library(tidyverse)
```

# c8

## (i)

まず、説明変数 (xi) について、区間 (\[0,10\]) の一様分布から500個の観測値をランダムに生成しなさい。

生成した (x_i) の

標本平均 標本標準偏差

はいくらか。

```{r}
x <- runif(500, min = 0, max = 10)

# 標本平均
mean(x)

# 標本標準偏差
sd(x)
```

## (ii)

次に、誤差項 ui を

ui ∼ N(0,36)

から500個ランダムに生成しなさい。

ui の標本平均は正確に0になるか。なぜか。\
また、ui の標本標準偏差はいくらか。

```{r}
u <- rnorm(500, mean = 0, sd = 6)

# 標本平均
mean(u)

# 標本標準偏差
sd(u)
```

標本は正規分布からランダムに抽出されたものなので、平均は抽出のたびにランダムに変動する。そのため、正確に0にはならない。

## (iii)

次に、

yi=1+2xi+ui

として yi を生成しなさい。

つまり、母集団モデルは

yi=β0+β1xi+ui

で、

β0=1, β1=2

です。

このデータを使って yi を xiに回帰しなさい。

推定された切片と傾きはいくらか。\
それらは真の母集団値 1 と 2 に一致するか。説明しなさい。

```{r}
y <-  1 + 2 * x + u

m <- lm(y ~ x)

# 切片
intercept <- m$coefficients[1]
intercept

# 傾き
slope <- m$coefficients[2]
slope
```

切片と傾きは真の母集団値1と2には一致しない。uは標本なので、xとyの組み合わせはuが抽出されるたびに変動してしまう。

## (iv)

OLS残差 $ \hat{u} _{i} $ を求め、教科書の式 (2.60) が成り立つことを確認しなさい。丸め誤差は無視してよい。

(2.60)式は以下の通り

$$
\Sigma \hat{u}_{i} = 0 \\
\Sigma x_{i} \hat u_{i} = 0  
$$

```{r}
u_hat <- y - (intercept + slope * x)
sum(u_hat)
sum(x * u_hat)
```

いずれもほぼゼロで、(2.60)は成り立つ

## (v)

(iv)と同じ量を、残差 $\hat{u} _{i}$ではなく、生成した真の誤差$u_{i}$ を使って計算しなさい。

何がわかるか。

```{r}
sum(u)
sum(x * u)
```
ゼロから大きく外れている。

## (vi)

(i)〜(iii)を、新しい乱数標本でもう一度繰り返しなさい。

新しい標本で得られる $ \hat\beta_0,\qquad \hat\beta_1 $はいくらか。
なぜ最初の結果と異なるのか。

```{r}
u <- rnorm(500, mean = 0, sd = 6)

# 標本平均
mean(u)

# 標本標準偏差
sd(u)



y <-  1 + 2 * x + u

m <- lm(y ~ x)

# 切片
intercept <- m$coefficients[1]
intercept

# 傾き
slope <- m$coefficients[2]
slope
```

異なる値となる。uは標本なので、xとyの組み合わせはuが抽出されるたびに変動してしまうため、切片と傾きも標本が抽出されるたびに異なったものとなる。

# c11

## (i)

```{r}
data("gpa1")
head(gpa1)
```

```{r}
# 学生数
gpa1 |> nrow()

# colGPAの平均値
mean(gpa1$colGPA)

# colGPAの最大値
max(gpa1$colGPA)
```


## (ii)

```{r}
# 自分のPCを所有している学生の数
sum(gpa1$PC)
```

## (iii)

```{r}
m <- lm(colGPA ~ PC, data = gpa1)

# 切片（PCを持っていない学生のGPAの平均値）
m$coefficients[1]

# 係数（PCを持っている学生と持っていない学生のGPAの平均値の差
m$coefficients[2]
```



## (iv)


```{r}
summary(m)$r.squared
```

決定係数はかなり小さい（PC保有はGPAの変動の5%程度しか説明できていない）


## (v)

この結果は、PCを所有することが colGPA を因果的に高めることを意味するか?

→　意味しない。誤差項には、たとえば学問への関心や、家庭の裕福さといった変数が含まれていると思われる。学問への関心が高い学生や、家庭が裕福な学生は、PC所有傾向もcolGPAもともに高い可能性がある。つまり、したがって、$E(u | PC) = 0$ が成り立つとは限らず、推定された係数には省略変数バイアスが含まれている可能性がある。

