---
title: "qca"
output: html_document
date: "2026-07-29"
---

# ライブラリ

```{r}
library(tidyverse)
library(QCA)
```



# source

```{r}
df_qca <- read_csv("02_processed_data/shichigahama_qca_age2.csv")
df_qca
```

# 後継者欠損データを控除した分析

まず後継者欠損のデータ控除したデータフレームを作成。

```{r}
vars <- c("name", "indint", "successor", "mechcap", "agecap2")

# 各変数の欠損数
colSums(is.na(df_qca[vars]))

# 分析に使用できるケース
df_qca_complete <- df_qca[complete.cases(df_qca[vars]), vars]

nrow(df_qca_complete)
df_qca_complete
```

## 肯定アウトカムの分析

### 真理値表を求める

```{r}
tt <- truthTable(
  df_qca_complete,
  outcome = "indint",
  conditions = c("successor", "mechcap", "agecap2"),
  incl.cut = 0.80,
  n.cut = 1,
  show.cases = TRUE,
  complete = TRUE
)

tt
```

機械＆年齢が個人営農の十分条件になっている。後継者有無は関係なさそう。

### 複雑解を求める

```{r}
sol_complex <- minimize(
  tt,
  details = TRUE,
  show.cases = TRUE
)

sol_complex
```

該当3ケースでは例外なく個別営農継続意向が確認され、結果の75%をカバーした

### 必要条件分析

```{r}
df_qca_nec <- as.data.frame(
  df_qca_complete[, c(
    "indint", "successor", "mechcap", "agecap2"
  )]
)

nec <- pofind(
  data = df_qca_nec,
  outcome = "indint",
  conditions = c("successor", "mechcap", "agecap2"),
  relation = "necessity"
)

nec
```

agecap2 は必要条件整合度1.00であるもののRoNが0.125と低く、実質的な必要条件としての重要性は低い。mechcap はRoN=1.00と高いが必要条件整合度は0.75にとどまり、必要条件とはみなせない。一方、先ほどの十分条件分析では mechcap*agecap2 → indint が整合度1.00を示しており、両条件の組合せは個人営農継続意向の十分条件となっている。


## 否定アウトカムの分析

### 真理値表を求める

```{r}
tt_not <- truthTable(
  df_qca_complete,
  outcome = "~indint",
  conditions = c("successor", "mechcap", "agecap2"),
  incl.cut = 0.80,
  n.cut = 1,
  show.cases = TRUE,
  complete = TRUE
)

tt_not
```



### 複雑解を求める

```{r}
sol_complex <- minimize(
  tt_not,
  details = TRUE,
  show.cases = TRUE
)

sol_complex
```

否定アウトカムの十分条件分析では、「後継者不在×主要機械不足」と「主要機械不足×75歳未満」の2経路が得られ、各経路の整合度は0.875、被覆度は0.875であった。両経路に主要機械不足が共通しており、年齢基準を70歳未満から75歳未満に変更しても、主要機械不足が個人営農継続を断念する重要な条件であるという基本的な結果は維持された。なお、各経路の独自被覆度'（covU）は0.125であり、両経路の重複は大きい。


# 震災前の経営面積の大きさ（largescale）も条件に加える

ただ、これだと条件に対してケースが少なすぎるので、先の分析では重要でなかった条件であるsuccessorを外す。つまり、successorをlargescaleに入れ替えて3条件の分析をする。

まず欠損のデータ控除したデータフレームを作成。

```{r}
vars <- c("name", "indint", "mechcap", "agecap2", "largescale")

# 各変数の欠損数
colSums(is.na(df_qca[vars]))

# 分析に使用できるケース
df_qca_complete <- df_qca[complete.cases(df_qca[vars]), vars]

nrow(df_qca_complete)
df_qca_complete
```
## 肯定アウトカムの分析

### 真理値表を求める

```{r}
tt <- truthTable(
  df_qca_complete,
  outcome = "indint",
  conditions = c( "mechcap", "agecap2", "largescale"),
  incl.cut = 0.80,
  n.cut = 1,
  show.cases = TRUE,
  complete = TRUE
)

tt
```
### 複雑解を求める

```{r}
sol_complex <- minimize(
  tt,
  details = TRUE,
  show.cases = TRUE
)

sol_complex
```


### 必要条件分析

```{r}
df_qca_nec <- as.data.frame(
  df_qca_complete[, c(
    "indint", "mechcap", "agecap2", "largescale"
  )]
)

nec <- pofind(
  data = df_qca_nec,
  outcome = "indint",
  conditions = c("mechcap", "agecap2", "largescale"),
  relation = "necessity"
)

nec
```


やはり重要なのは機械だった。

## 否定アウトカムの分析

### 真理値表を求める

```{r}
tt_not <- truthTable(
  df_qca_complete,
  outcome = "~indint",
  conditions = c("mechcap", "agecap2", "largescale"),
  incl.cut = 0.80,
  n.cut = 1,
  show.cases = TRUE,
  complete = TRUE
)

tt_not
```

### 複雑解を求める

```{r}
sol_complex <- minimize(
  tt_not,
  details = TRUE,
  show.cases = TRUE
)

sol_complex
```

個人営農を選ばないのは、

1. 小規模で、機械的基盤がない場合
