---
title: "qca"
output: html_document
date: "2026-07-29"
---

# ライブラリ

```{r}
library(tidyverse)
library(QCA)
```



# source

```{r}
df_qca <- read_csv("02_processed_data/shichigahama_qca_mech2.csv")
df_qca
```

# 後継者欠損データを控除した分析

まず後継者欠損のデータ控除したデータフレームを作成。

```{r}
vars <- c("name", "indint", "successor", "mechcap2", "agecap")

# 各変数の欠損数
colSums(is.na(df_qca[vars]))

# 分析に使用できるケース
df_qca_complete <- df_qca[complete.cases(df_qca[vars]), vars]

nrow(df_qca_complete)
df_qca_complete
```

## 肯定アウトカムの分析

### 真理値表を求める

```{r}
tt <- truthTable(
  df_qca_complete,
  outcome = "indint",
  conditions = c("successor", "mechcap2", "agecap"),
  incl.cut = 0.80,
  n.cut = 1,
  show.cases = TRUE,
  complete = TRUE
)

tt
```

機械＆年齢が個人営農の十分条件になっている。後継者有無は関係なさそう。

### 複雑解を求める

```{r}
sol_complex <- minimize(
  tt,
  details = TRUE,
  show.cases = TRUE
)

sol_complex
```

該当4ケースでは例外なく個別営農継続意向が確認され、結果の100%をカバーした

-> 機械充足の基準を「主要3機種すべて」から「3機種中2機種以上」へ緩和した場合にも、mechcap2*agecap → indint が得られ、整合度・PRI・被覆度はいずれも1.00であった。

### 必要条件分析

```{r}
df_qca_nec <- as.data.frame(
  df_qca_complete[, c(
    "indint", "successor", "mechcap2", "agecap"
  )]
)

nec <- pofind(
  data = df_qca_nec,
  outcome = "indint",
  conditions = c("successor", "mechcap2", "agecap"),
  relation = "necessity"
)

nec
```

個人営農継続意向を示した全ケースで、年齢的継続余力および主要機械2種以上の充足が確認され、いずれも必要条件整合度は1.00であった。ただし、年齢的継続余力のRoNは0.375と低く、必要条件としての実質的重要性には留保が必要である。一方、主要機械2種以上の充足はRoN=0.875であり、より実質的な必要条件として評価できる。


## 否定アウトカムの分析

### 真理値表を求める

```{r}
tt_not <- truthTable(
  df_qca_complete,
  outcome = "~indint",
  conditions = c("successor", "mechcap2", "agecap"),
  incl.cut = 0.80,
  n.cut = 1,
  show.cases = TRUE,
  complete = TRUE
)

tt_not
```



### 複雑解を求める

```{r}
sol_complex <- minimize(
  tt_not,
  details = TRUE,
  show.cases = TRUE
)

sol_complex
```


「後継者なし×年齢的継続余力なし」と「主要機械不足×年齢的継続余力あり」の2経路で、個人営農継続意向なしを説明できる。いずれも整合度は1.00である。前者は否定アウトカムの37.5%、後者は62.5%をそれぞれ独自にカバーしており、両経路にケースの重複はない（covSとcovUが一致している）。したがって、個人営農を断念する経路として、①高齢化と後継者不在による継承困難、②年齢的には継続可能だが機械資本が不足することによる個別営農困難、という異なる2経路が確認される。




# 震災前の経営面積の大きさ（largescale）も条件に加える

ただ、これだと条件に対してケースが少なすぎるので、先の分析では重要でなかった条件であるsuccessorを外す。つまり、successorをlargescaleに入れ替えて3条件の分析をする。

まず欠損のデータ控除したデータフレームを作成。

```{r}
vars <- c("name", "indint", "mechcap2", "agecap", "largescale")

# 各変数の欠損数
colSums(is.na(df_qca[vars]))

# 分析に使用できるケース
df_qca_complete <- df_qca[complete.cases(df_qca[vars]), vars]

nrow(df_qca_complete)
df_qca_complete
```
## 肯定アウトカムの分析

### 真理値表を求める

```{r}
tt <- truthTable(
  df_qca_complete,
  outcome = "indint",
  conditions = c( "mechcap2", "agecap", "largescale"),
  incl.cut = 0.80,
  n.cut = 1,
  show.cases = TRUE,
  complete = TRUE
)

tt
```
### 複雑解を求める

```{r}
sol_complex <- minimize(
  tt,
  details = TRUE,
  show.cases = TRUE
)

sol_complex
```
このように、largescaleも残らず、結局はmechap*agecapで営農意向が決まってくる。

### 必要条件分析

```{r}
df_qca_nec <- as.data.frame(
  df_qca_complete[, c(
    "indint", "mechcap2", "agecap", "largescale"
  )]
)

nec <- pofind(
  data = df_qca_nec,
  outcome = "indint",
  conditions = c("mechcap2", "agecap", "largescale"),
  relation = "necessity"
)

nec
```


やはり重要なのは機械と年齢だった（とくに機械）。

## 否定アウトカムの分析

### 真理値表を求める

```{r}
tt_not <- truthTable(
  df_qca_complete,
  outcome = "~indint",
  conditions = c("mechcap2", "agecap", "largescale"),
  incl.cut = 0.80,
  n.cut = 1,
  show.cases = TRUE,
  complete = TRUE
)

tt_not
```

### 複雑解を求める

```{r}
sol_complex <- minimize(
  tt_not,
  details = TRUE,
  show.cases = TRUE
)

sol_complex
```

個人営農を選ばないのは、

1. 年齢的余力はあるが機械的基盤がない場合
2. 年齢面で難しく、かつ小規模な場合
