---
title: "tsunami_farmland_share"
output: html_document
date: "2026-08-09"
# tsunami_farmland_share関連の分析
---

# source
```{r}
source("preparation.R")
df
```

基本的に被災のあった旧市区町村のデータだけを分析に使う。以降、df2を分析に使おう。

```{r}
df2 <- df |> filter(old_municipality == "1" & !is.na(tsunami_farmland_share))
df2
```

# 津波被災面積割合 × 大規模化の程度


## 閾値 = 5.0ha

```{r}
df2 <- df2 |>
  mutate(
    share_over_5ha = entities_over_5_0ha / entities_total
  )

ggplot(
  df2,
  aes(
    x = tsunami_farmland_share,
    y = share_over_5ha
  )
) +
  geom_point() +
  geom_smooth(
    method = "lm",
    se = FALSE
  ) +
  facet_wrap(~ census_year) +
  labs(
    x = "津波被災農地割合",
    y = "5ha以上経営体割合"
  ) +
  theme_minimal()
```

## 閾値 = 10.0ha

```{r}
df2 <- df2 |>
  mutate(
    share_over_10ha = entities_over_10_0ha / entities_total
  )

ggplot(
  df2,
  aes(
    x = tsunami_farmland_share,
    y = share_over_10ha
  )
) +
  geom_point() +
  geom_smooth(
    method = "lm",
    se = FALSE
  ) +
  facet_wrap(~ census_year) +
  labs(
    x = "津波被災農地割合",
    y = "10ha以上経営体割合"
  ) +
  theme_minimal()
```

## 閾値 = 20.0ha

```{r}
df2 <- df2 |>
  mutate(
    share_over_20ha = entities_over_20_0ha / entities_total
  )

ggplot(
  df2,
  aes(
    x = tsunami_farmland_share,
    y = share_over_20ha
  )
) +
  geom_point() +
  geom_smooth(
    method = "lm",
    se = FALSE
  ) +
  facet_wrap(~ census_year) +
  labs(
    x = "津波被災農地割合",
    y = "20ha以上経営体割合"
  ) +
  theme_minimal()
```
## 閾値 = 30.0ha

```{r}
df2 <- df2 |>
  mutate(
    share_over_30ha = entities_over_30_0ha / entities_total
  )

ggplot(
  df2,
  aes(
    x = tsunami_farmland_share,
    y = share_over_30ha
  )
) +
  geom_point() +
  geom_smooth(
    method = "lm",
    se = FALSE
  ) +
  facet_wrap(~ census_year) +
  labs(
    x = "津波被災農地割合",
    y = "30ha以上経営体割合"
  ) +
  theme_minimal()
```

30haが閾値のとき、この変化傾向（津波被災農地割合が大きい地域は年を経るとどんどん大規模になる）がもっとも明瞭になる（閾値を変えても基本的に同じ変化傾向だけど、その傾向がもっとも強くなるということ）。

## 閾値 = 50.0ha

```{r}
df2 <- df2 |>
  mutate(
    share_over_50ha = entities_over_50_0ha / entities_total
  )

ggplot(
  df2,
  aes(
    x = tsunami_farmland_share,
    y = share_over_50ha
  )
) +
  geom_point() +
  geom_smooth(
    method = "lm",
    se = FALSE
  ) +
  facet_wrap(~ census_year) +
  labs(
    x = "津波被災農地割合",
    y = "50ha以上経営体割合"
  ) +
  theme_minimal()
```


## 閾値 = 100.0ha

```{r}
df2 <- df2 |>
  mutate(
    share_over_100ha = entities_over_100_0ha / entities_total
  )

ggplot(
  df2,
  aes(
    x = tsunami_farmland_share,
    y = share_over_100ha
  )
) +
  geom_point() +
  geom_smooth(
    method = "lm",
    se = FALSE
  ) +
  facet_wrap(~ census_year) +
  labs(
    x = "津波被災農地割合",
    y = "100ha以上経営体割合"
  ) +
  theme_minimal()
```

# 津波被災面積割合 × 大規模化進展ペース

## 閾値 = 5.0ha

```{r}
change_5ha <- df2 |>
  filter(census_year %in% c("2010", "2020")) |>
  select(
    area_code,
    census_year,
    share_over_5ha
  ) |>
  tidyr::pivot_wider(
    id_cols = area_code,
    names_from = census_year,
    values_from = share_over_5ha,
    names_prefix = "share_"
  ) |>
  mutate(
    change_2010_2020 = share_2020 - share_2010
  )

change_10ha |>
  summarise(
    n = n(),
    n_2010 = sum(!is.na(share_2010)),
    n_2020 = sum(!is.na(share_2020)),
    n_both = sum(!is.na(share_2010) & !is.na(share_2020))
  )

tsunami_share <- df2 |>
  select(
    area_code,
    tsunami_farmland_share
  ) |>
  distinct()

change_5ha <- change_5ha |>
  left_join(
    tsunami_share,
    by = "area_code"
  )

ggplot(
  change_5ha,
  aes(
    x = tsunami_farmland_share,
    y = change_2010_2020
  )
) +
  geom_point() +
  geom_smooth(
    method = "lm",
    se = FALSE
  ) +
  labs(
    x = "津波被災農地割合",
    y = "5ha以上経営体割合の変化（2010–2020年）"
  ) +
  theme_minimal()
```

```{r}
summary(lm(change_2010_2020 ~ tsunami_farmland_share, data = change_5ha))
```

## 閾値 = 10.0ha

```{r}
change_10ha <- df2 |>
  filter(census_year %in% c("2010", "2020")) |>
  select(
    area_code,
    census_year,
    share_over_10ha
  ) |>
  tidyr::pivot_wider(
    id_cols = area_code,
    names_from = census_year,
    values_from = share_over_10ha,
    names_prefix = "share_"
  ) |>
  mutate(
    change_2010_2020 = share_2020 - share_2010
  )

change_10ha |>
  summarise(
    n = n(),
    n_2010 = sum(!is.na(share_2010)),
    n_2020 = sum(!is.na(share_2020)),
    n_both = sum(!is.na(share_2010) & !is.na(share_2020))
  )

tsunami_share <- df2 |>
  select(
    area_code,
    tsunami_farmland_share
  ) |>
  distinct()

change_10ha <- change_10ha |>
  left_join(
    tsunami_share,
    by = "area_code"
  )

ggplot(
  change_10ha,
  aes(
    x = tsunami_farmland_share,
    y = change_2010_2020
  )
) +
  geom_point() +
  geom_smooth(
    method = "lm",
    se = FALSE
  ) +
  labs(
    x = "津波被災農地割合",
    y = "10ha以上経営体割合の変化（2010–2020年）"
  ) +
  theme_minimal()
```

```{r}
summary(lm(change_2010_2020 ~ tsunami_farmland_share, data = change_10ha))
```


閾値10haだと直線からの乖離が小さくなるように見える。決定係数も大きい。

## 閾値 = 20.0ha

```{r}
change_20ha <- df2 |>
  filter(census_year %in% c("2010", "2020")) |>
  select(
    area_code,
    census_year,
    share_over_20ha
  ) |>
  tidyr::pivot_wider(
    id_cols = area_code,
    names_from = census_year,
    values_from = share_over_20ha,
    names_prefix = "share_"
  ) |>
  mutate(
    change_2010_2020 = share_2020 - share_2010
  )

change_20ha |>
  summarise(
    n = n(),
    n_2010 = sum(!is.na(share_2010)),
    n_2020 = sum(!is.na(share_2020)),
    n_both = sum(!is.na(share_2010) & !is.na(share_2020))
  )

tsunami_share <- df2 |>
  select(
    area_code,
    tsunami_farmland_share
  ) |>
  distinct()

change_20ha <- change_20ha |>
  left_join(
    tsunami_share,
    by = "area_code"
  )

ggplot(
  change_20ha,
  aes(
    x = tsunami_farmland_share,
    y = change_2010_2020
  )
) +
  geom_point() +
  geom_smooth(
    method = "lm",
    se = FALSE
  ) +
  labs(
    x = "津波被災農地割合",
    y = "20ha以上経営体割合の変化（2010–2020年）"
  ) +
  theme_minimal()
```

```{r}
summary(lm(change_2010_2020 ~ tsunami_farmland_share, data = change_20ha))
```

## 閾値 = 30.0ha

```{r}
change_30ha <- df2 |>
  filter(census_year %in% c("2010", "2020")) |>
  select(
    area_code,
    census_year,
    share_over_30ha
  ) |>
  tidyr::pivot_wider(
    id_cols = area_code,
    names_from = census_year,
    values_from = share_over_30ha,
    names_prefix = "share_"
  ) |>
  mutate(
    change_2010_2020 = share_2020 - share_2010
  )

change_30ha |>
  summarise(
    n = n(),
    n_2010 = sum(!is.na(share_2010)),
    n_2020 = sum(!is.na(share_2020)),
    n_both = sum(!is.na(share_2010) & !is.na(share_2020))
  )

tsunami_share <- df2 |>
  select(
    area_code,
    tsunami_farmland_share
  ) |>
  distinct()

change_30ha <- change_30ha |>
  left_join(
    tsunami_share,
    by = "area_code"
  )

ggplot(
  change_30ha,
  aes(
    x = tsunami_farmland_share,
    y = change_2010_2020
  )
) +
  geom_point() +
  geom_smooth(
    method = "lm",
    se = FALSE
  ) +
  labs(
    x = "津波被災農地割合",
    y = "30ha以上経営体割合の変化（2010–2020年）"
  ) +
  theme_minimal()
```

```{r}
summary(lm(change_2010_2020 ~ tsunami_farmland_share, data = change_30ha))
```

## 閾値 = 50.0ha

```{r}
change_50ha <- df2 |>
  filter(census_year %in% c("2010", "2020")) |>
  select(
    area_code,
    census_year,
    share_over_50ha
  ) |>
  tidyr::pivot_wider(
    id_cols = area_code,
    names_from = census_year,
    values_from = share_over_50ha,
    names_prefix = "share_"
  ) |>
  mutate(
    change_2010_2020 = share_2020 - share_2010
  )

change_50ha |>
  summarise(
    n = n(),
    n_2010 = sum(!is.na(share_2010)),
    n_2020 = sum(!is.na(share_2020)),
    n_both = sum(!is.na(share_2010) & !is.na(share_2020))
  )

tsunami_share <- df2 |>
  select(
    area_code,
    tsunami_farmland_share
  ) |>
  distinct()

change_50ha <- change_50ha |>
  left_join(
    tsunami_share,
    by = "area_code"
  )

ggplot(
  change_50ha,
  aes(
    x = tsunami_farmland_share,
    y = change_2010_2020
  )
) +
  geom_point() +
  geom_smooth(
    method = "lm",
    se = FALSE
  ) +
  labs(
    x = "津波被災農地割合",
    y = "50ha以上経営体割合の変化（2010–2020年）"
  ) +
  theme_minimal()
```

```{r}
summary(lm(change_2010_2020 ~ tsunami_farmland_share, data = change_50ha))
```

閾値50haあたりだと直線と点の乖離が結構大きい。津波被災以外の要因が影響するようになってくるからだろうか。決定係数も小さくなる。

## 閾値 = 100.0ha

```{r}
change_100ha <- df2 |>
  filter(census_year %in% c("2010", "2020")) |>
  select(
    area_code,
    census_year,
    share_over_100ha
  ) |>
  tidyr::pivot_wider(
    id_cols = area_code,
    names_from = census_year,
    values_from = share_over_100ha,
    names_prefix = "share_"
  ) |>
  mutate(
    change_2010_2020 = share_2020 - share_2010
  )

change_100ha |>
  summarise(
    n = n(),
    n_2010 = sum(!is.na(share_2010)),
    n_2020 = sum(!is.na(share_2020)),
    n_both = sum(!is.na(share_2010) & !is.na(share_2020))
  )

tsunami_share <- df2 |>
  select(
    area_code,
    tsunami_farmland_share
  ) |>
  distinct()

change_100ha <- change_100ha |>
  left_join(
    tsunami_share,
    by = "area_code"
  )

ggplot(
  change_100ha,
  aes(
    x = tsunami_farmland_share,
    y = change_2010_2020
  )
) +
  geom_point() +
  geom_smooth(
    method = "lm",
    se = FALSE
  ) +
  labs(
    x = "津波被災農地割合",
    y = "100ha以上経営体割合の変化（2010–2020年）"
  ) +
  theme_minimal()
```

```{r}
summary(lm(change_2010_2020 ~ tsunami_farmland_share, data = change_100ha))
```


## 閾値 × 決定係数

```{r}
lm_5ha <- summary(lm(change_2010_2020 ~ tsunami_farmland_share, data = change_5ha))
lm_10ha <- summary(lm(change_2010_2020 ~ tsunami_farmland_share, data = change_10ha))
lm_20ha <- summary(lm(change_2010_2020 ~ tsunami_farmland_share, data = change_20ha))
lm_30ha <- summary(lm(change_2010_2020 ~ tsunami_farmland_share, data = change_30ha))
lm_50ha <- summary(lm(change_2010_2020 ~ tsunami_farmland_share, data = change_50ha))
lm_100ha <- summary(lm(change_2010_2020 ~ tsunami_farmland_share, data = change_100ha))

thre_by_r_squared <- data.frame(
  threshold = c(5, 10, 20, 30, 50, 100),
  adjusted_r_squared = c(
    lm_5ha$adj.r.squared,
    lm_10ha$adj.r.squared,
    lm_20ha$adj.r.squared,
    lm_30ha$adj.r.squared,
    lm_50ha$adj.r.squared,
    lm_100ha$adj.r.squared
)  
)

thre_by_r_squared |> 
  ggplot(aes(x = threshold, y = adjusted_r_squared)) +
  geom_line() +
  geom_point() +
  scale_x_continuous(
    breaks = seq(0, 100, by = 5)
  ) +
  labs(
    x = "大規模経営体判定の閾値(ha)",
    y = "自由度修正済み決定係数"
  )

```
津波被災農地割合は、震災後の「中規模以上への大規模化」はかなりよく説明するが、「超大規模経営体の形成」になるほど説明力が落ちる。



